Paragraph,Page number
"Negative         imperfect          forms      require        the     addition         of     the       discontinuous
negative         infix     ~-c...ti         to the        positive          forms:      churcYyUdsmati,                     etc.
                                                                                                                                              ai
                                                                                                                                              wear nT HOpOane
      LESSON           XXXV     - Grammar
      The plural               infix        in   the negative              is -p-     .   When     the negative          “ti    (or    -ije      and -wa)           suffix         is attached              to the following            verbs:        the    last     vovel      of
      the       verb     is     elided:      a                               to                 ""hin!          (churc¥ydtti)
      ""he!                             to                ‘me’ § (churquitYnti)
      ""he!       -                     te                ""hin'’         (churcdnti)      and when            the    subject          and/or          object     of the       above    forms    are plural          in
      number.
<r.   Preferred               word     order       for    positive          forms:        direct    object       -+°     subject      + full           pronominal            object       + verb:
                                                                                                                                                  ST
      2.8.            Pak all
                         chawll     k j
                                jupanacaj                                 nayar     churapjjetuna.           ‘They       gave   me
                                                                                                                                                   waecrssaes
                      seven     fish.'
      Preferred               word     order       for    negative          forms:        subject     + full      pronominal      object           + janiw         + direct          object          + verb:
      e.g.            Masilroij        nayajj       junar         janiw     gues     churclydemati.","[412, 413]"
"     Jumamp      cullacamampejj            jichhajj        is    t'ajjsusipctati:
     Janiwa,       nayamp       cullacajjampejj.janiw                    jichhajj        is   t'ajjsusipctati..
     Junajj      jichhajj        pelot     anatasctati?
     Janiwa,      nayajj        jichhajj        janiw     pelot        anatasctati.
     Juman mamamajj             ch'ok     alasisquiti?
     Janiwa,      uayan mamajjajj               janiw     ch'ok        alasisquiti.
     Chachamajj          escuel      pichir       sarasquiti?
     Janiwa,       chachajjajj           janiw        escuel    pichir       sarasquiti.—
     Jumamp      yokamampejj            cafe    umasipctati?
     Janiwa,       nayamp       yokajjampejj            janiw     cafe      umasipcti.
                                                                                                                       86                             LESSON         IX    = Llatunquir        leccionaGrammar       ~- Suma      parlanataqui
Punctual       negative           :     '‘'I do not            » L did not                 .'
sarcti                                       sarctanti                                    ‘ garapctanti
                                                                                           sarapcti
Sarctati                                                                                   sarapctati
Sarquiti                                                                                   sarapquitiAnalysis:            Sar-      verb stem*
                    “-C...ti           discontinuous         negative        infix
                     -ap-              pluralizerEndings       for    the     punctual            negative:
1     no ending                               ~tan                                   |     ~tan
                                                                                                                            nk
                                                                                           no    ending      ~ta                                                                            ta
      ~i                                                                                   niIn negative          constructions,                the particles        -wa/-jja are not used.
In    punctual       interrogative                negative     sentences,          the     interrogative
suffix      -ti is affixed                  to negative jani.           The verb           form    is    identical
to the declarative                    negative       form but     lacks      the     final       negative       -ti.
In the 1st person                 singular         and plural-ta replaces                  -ti:
     e.g.     Nayajj        janit       sarcta?        'Do   I not     go;    did        I not    go?'
              Jumajj       janit        sarcta?        ‘Do you not        go;      did you not           go?'
              Jupajj        janit       sarqui?        ‘Does     he not      go;     did he not          go?'","[110, 111]"
"
          NOTES          1    Camisac?'How       are you?'
          2    Jilfrejj     ‘the oldest'        Cf.   notes    to   story,   Lesson      X.
          3    Taypirejj     'the middle      one':    taypi    ‘middle’
          4    Sullcajj     'the youngest’
          5    Waljuquiti     ‘are not many’:          walja    ‘many’
                                                       waljawa      ‘are many'
                                                       waljYquiti        ‘are not many'
                                                       waljati?      ‘are many?'
          6    payasti     ‘and   two'.     On -sti,    cf.    notes,    Lesson    II.
                                                                                                                    115                               LESSON      XTI   -   Tunca      payanir   lecciona
      Grammar    ~    Suma      parla“ataqui
rl.   Future    negative
       sarcuti                                         sarcaudniti                        sarapea’ Aniti
                                                                                          sarapclti      sarcktati                                                                           sarepceltati      sarcaniti                                                                           sarapcaniti
        Analysis:          sar-          verb stem
                             ~ap~            pluralizer
                          c..ti              negative        infix                    .       a         Endings       : seme       as    future       positive                                    statements,          the -ti particle        is       attached     to   the
      In interrogative
      negative        jeani:
      janit     varc¥                                   janit     sarcantni                janit     sarapcapini       ""Will    I not     z0?'                                                        '. Sanit       saraped                sarc&ta                                                                    fenit     sarepelica_
      janit
                sarcani                                                                    janit     screpcani
      janit
                        particle          -jja   may    also     be   attached   to   future       negative       interrog-
       .B.      The
       ative    forms:                   nayaji_janit        serckj je.
                                                            116LESSON     XIISubstitution        Drill    - Wasa      _arunac_uscuiaM.   Nayajj       janiw marc        sarcdti.","[139, 140, 141]"
"     Jisa,     Rositajj      suma       warmiwa.
mA     LESSON          I - Questions            and     Answers     - Affirmative
     M.          Mariajj      jisc'a        tansati?","[33, 34]"
"  14         ""Until     tomorrow’                     -cama      ‘until’
                                                                                                                                               i
                                                                                                                                                ee ve
                                                                                                                                      84
                                                                                                                                               :
                          LESSON        VIII        - Quimsakallkor                  leccionaGrammar        -   Suma     parlanataquiAccording          to Rudimentos                   de gramatica           aymara            (published         by     the       CanadianBaptist        Mission,          La Paz)            there       is no durative                negative         form         (c£ p.    50);the     punctual          negative           form        must     be    used        instead.       Nor        is     there        discussionof     this    form       in Juan        Enrique              Ebbing's         Gram&tica        y diccionario                   aimara(La Paz        1965).         However,              durative           negative         forms     have        been        consistentlyelicited           from     Sra.    de Vega.                  ie have      found        no examples            in thematerial gathered from Sr. Quispe.                                              ta     sn                                        It     is    our        tentative           hypothesis      that            the     constructionmay be an inncvation                      in the          speech        of bilinguals             patterned               on Spanishpositive           and negative              present            progressive            forms:
      e.g.    estoy        trabajando               'I    am working'
              ne estoy           trabajando               ‘I am not working 'The      forms      recorded            from       Sra.        de Vega        are     the    following:
                                                              saraia
janiw         sarascti                         janiw           sarasctanti                        janiw            sarasipctanti     ""I am/was        not going’                                                                  janiw sarasipcti
janiw         sarasctati                                                                          janiw            sarasipctatijaniw         sarasquiti                                                                          janiw            sarasipquitiThe      durative          interrogative                  negative        is        formed     by attaching               the
                                                                                                                                               ewer eve}
 interrogative              marker           -ti to the negative                      jani     together            with     the positive          verb     forms:
 (nayajj)          janit      sarascta?
         ""am/was. I not             going?'
 (jumajj)          janit      sarascta?
 (Cjupajj)          janit     sarasqui,              etc.","[108, 109]"
" ‘T°                       to                                            -sma      (= lst sing. punctual                     with
                                                                                    pronominal object)
                                                                     «sta          (= lst      sing.        dubitative)
                                                                         -(apij)-sma (= Ist pl. punctual
                                                                           with pronominal objects)
                                                                         -sta       (= Ist          sing.        dubitative) ‘you’    singular         to                                            -chista
                                                                         -sta        (= 2nd         sing.        dubitative)
                                                                         ~(apjj)-chista                                                                         -sta        (= 2nd sing. dubitative)
 ""he!                      to                                            -chitu                                                                         -~star.
                                                                          ne                                                                                    '? 3rd      ng.         dubitative
                                                                                                          £13 LESSON     XXXVII    -— Grammar                                    us'      (dual)        -chistu
                                    us'      (dual    p1.)        ~(aojj)-chistu
                                   ""us!      (pl.)         ~(apij)~chitu
                                   'you'      (pl.)        ~(apip-stam
                                   ""them'                  ~(apjj)-chi              (=    3rd    pl.    dubita-"" -
                                                                                :                          tive)  we’     (dual)          to       ""hin!                   ~stan     (= Ist          dual       dubitative)
                                   ""them!'                 ~(apjj)*-stan                 (= ist dual            (pi.)
                                                                                                dubitative) ‘we'     (dual    pl.)    to      ""him'                   -(apii)-stan              (= Ist        dual     pl.
                                                                                                dubitative)                                   ""them!'                 ~(apii-)stan              (=       ist dual pl.
                                                                                                 dubitati-7e)  we                      to                               ~(apit)-sma              (= lst pl.          puncst:al
                                                             with    prenominal                 object)
                                                           ~(apjD-sta               (= Ist pl.            dubita-
                                                                                                          tive}
                                                           -(epiz}-sma(= Ist                     pl.epunc.         with
                                                                                              rononinael     objects)
                                                           -(apii)-sta              (=        Ist pl.     dubita-
                                                                                                           tive}
""you""      (pl.)     — to                                  ‘-(apjj)-chista
                                                           -(apij)-sta              (= 2nd        pl.     dubita-
                                                                       _                                   tive)
                                                           -(apij)-chista
                                                           +(anji)-sta
                                                                  (= 2nd. pl. dubita-
                                                       .      :            —_             _                tive)
 ‘they’       °           to                               -(apji)-chitu
                                                           -fanjj)-stam
                                                           -(apjj)-chi              (= 3rd pl.            dubita~
                                                                                          .                tive)
                                   ‘us’      (cual)        -(apji) *-chistu
                                   ‘us’      (dual    pl.)        -(apjj)-chistu
                                   ‘us’      (pl.).        ~(apji)-chitu
                                   ‘you’      (pl.)        -(apij)-stam
                                   ""them'                  -(apjj)-chi              (= 3rd pi.            dubita-
                                                                                                           tive)
LESSON           XXXVII        -    Grammar
Negative            forms          require           the     insertion           of the            discontinuous                    negative
~c...ti           with     jan:           jan        churcsmati,               etc.         The     plural           infix          in the
negative            is -ap-:              jan        churapcsmati,                   etc.
When        the subject              is     'we'           (pl.)     and       the     object            ‘him/them,'                the     last
vowel        is     elided          before           the     negative           -ti:          jan       jaysapestti.                   The       ending
-sta with              a Ist        person           subject         only       ('I'        to      ""him/them')                is    replaced               by
“sti        in    the    negative               (not         -stati;           -stati         is    the        form       for       the     2nd    person
subject).~jjata           ‘concerning,               about':                requires           elision           of     the       preceding           vowel.
e.g.         wuywanacjjat                 ‘about           animals’
             Marcjjat              ‘about        the village'jan amuyasis:                      ‘without           realizing.’                Present            active participles                           after
jan     ‘not, without""                     are formed by replacing                                the     infinitive                ending        by -sa:
e.g.         inas       jan        amuyasis           nuwapjjchitu                   ‘perhaps           they       bit        me without
             realizing              it.’
It     is    not       necessary            to       insert         a negative               infix        in      the     participle.
(Ebbing           also        lists        such       participles               with        a negative                  infix.         The
differences               are       not     clear.               Perhaps        if     tre       main        verb        is    negative,               then       a
negative            infix          would        be    expected            in    the     participle                 as     well       (added            to
the     verb        stem):
e.g.         inas       jan        amuyascas
                                           jan nuwapcchituti                                        ‘perhaps             they       didn't        hit        me
             without           realizing                  it.’      The    problem            requires              further          research.)
-na in the meaning                         of        'time when"":               maran(a)                ‘in a year'
e.g.             ri_maran           utajj         luranYni                ‘we will          build         the house              in a year.'
In this            construction,                 -ta can also                  be used:
             mi marat              utajj        luranuni.
Addition            of -quiri-              /-cori-/-curi-                     (also        -iri-/           -ori~/           -uri-)        to    the
verb        stem       creates        a verb               phrase     meaning           ‘who        is       --~' 3 the             forms        are
always           the    object        of        a verb:
             e.g.       Marcar        sarir           ufijepjjtwa              'We    saw        him      (while          he was)
                        going        to the village’,                                        wa
The     subject          of a verb               in ~(qu)iri-                  is not        the        same       as     that       of   the main
verb.        When       the        subject           of     -“qu)iri-           is     the       same        as    thse        of    the main
                                                                                                                    415
LESSON XXXVII                                                           ae
verb,     participles            in -sisa are used instead                        (attac    hed
                                                                                      to, the:       .e
                                                                                               infinitiv
                .                                                                  og.                    ,       stem).
The     suffixes        -par(u)        and     -pach(a)           may    be   attatched    to   the    verb     form:     )         e.g.       Jupanacajj         jumanacar            inas    jachquirpar          vayunucupjjstam                     ""Perhaps     they       threw         you    out    (while    you were)      crying’.
                    Navaij     iupanacar            inas     wararcuirpach          jareksta
                     ""Perhaps     I screamed            at       them    (while    they were)         drunk’.","[438, 439, 440, 441]"
"13        Thokoreij                   utjaniti?                ‘Will       there       be dancing?’
          On        the        use        of     the        ~ri     suffix       added        to verbal             roots,       cf£.    Grammar,          Lesson               VI.         Other            examples:            koliaiia            'to cure'/kolliri                  'doctor;'
           yapuchana                  'to work               the     fields'/yapuchiri                      ""(field)           worker:      awatifia
           'to         pasture'/awatiri'shepherd;'                                      phayanc            ‘to     cook/phayiri            'cook;'           catuiia             ‘to        fish'/caturi                   '£isherman..'           aijsaraia               'to    fear'/ajjsariri            ‘shy          person’
14         avist'ana                  'to inform,                   notify.            Cf.     Sp.        avisar.
                              LESSON     XXI     —- PY       tunca     mayanir         Jecciona      Grammar        ~- Suma    parlafnataqui
I.   Dubitative ‘futtixe            negative:                'I may not...;             probably won't...‘
                                                             munaia
      munechti                                              munechiminiti                      munapechm           dniti
                                                                                               munape     hiti
      muncchitata                                                                              munapechitati
      muncchiniti                                                                              munapcechiniti     Analysis:verb              + (plural
                              stem                          infix)      + discontinuous               negative       infix      + -chi-        + personal             endings     + discontinuous                   negative        infix.
                 mun~ + -c- + -chi-                    + i + ti = muncchiti        Endings:                   ~i-                 -Tidni
                                   -ni-
      N.B.      The     negative         takes        the     form     jan.      With    dubitative        verb       forms, -wa
                is    not      permitted         ia    the     sentence         (the    form    janiw     is       thus    impossible) ;
                jani     can     then     be     contracted            to     jan.     The    suffix     -—jja may         be   attached
                to the verb.                                                                                   .
        e.g.         Jiwasajj       arumanthejj               inas     jan     café    umechiflniti.
                      ""Tomorrow morning                we probably             won't    drink     coffee.'
                     Nayajj      kharllrojj           inas      jan    isinac        t'ajiscchiti.
                      'This morning            I may        not wash          clothes.'
                      Jutir     marajj     jumajj            inas     jan     Chuquiag       sarechiti.","[236, 237]"
"         (Jumajj)        marcancasctawa,                 etc.
LESSON          IV -— Questions and Answers
                      Positive - Negative
M.        Cawquincasctasa?","[70, 71]"
"       M.     .Juanajj        janit     kawr        awatiti       munaui?
       E.      Jitsa,* Juanajj              janiw      kawr awatii           munquiti,        camacharaquéjje,          nayaqulfy
               awatch?,
             [*N.B.      An     affirmative answer to a negative quection begins with                                      isa.
                         In     English or Spanish, one expects the negative no.]
       Mf.     Pablojj        janit     marc        sarcani?
       E.      Jisa,     Pablojj        janiw mare            sarcaniti,         camacharaquijja,           nayaauily     sarchi.
       M,      Jilamajj janit yap lurai munqui?
       E.      Ughamawa,        jilajajj            janiv     yap     ivraii   munquit' +,      camachecraquéjja,         nayagu’
               sareni,
       M.      Amigonacasajj            janit pelot anataii munqui?
       E.      Jitsa,    camacharaquifYnejja,                     jiwasanacaquiy anatapehiitini
       M,      Tatamajj        janit utachcani?                                        Ht
       E.     Jilsa,     cunarac        lurdta,        jumaquity        utach ta.
      M.      Tomasajj         janiw        cart     kelikan         munquiti?
       E.     Camacharaquitajja,                    jumaquily        kellicchita,
      M.      Susanajj         janit        mank!     wallpar         churcani?
      E.      Camacharaquitiiini,              jivasaquiy             churchinidni.
      M.      Robertajj         janiw        Marian        utap      iecaniti’
      E.      Cunarac         lurjja nayaquity                icchY¥,
      M.      Patriciajj         janiv        cafe     umaifi munquiti?:
      E.      Camacharaquitajja,                   jupaqu?        umchini.
      M.      Jumanacajj         janiw        jupanacar           yanapati     munapeteti?
      E.      Cunarac         luruta,        jumaqu!! yanapchiia.",[312]
"4     Camlcharaquitajja?                   ‘What        am   I to do?'           Infinitive              camuchafia        ""To    do
                                                                                                                     something.'
      cam¥chatia          'to     do something.’
      -raqui-           ‘then’.      Adds         a note      of   familiarity:                   e.g.      camisaquiraqui
        ""What's         new?""      (In other             contexts,           -raqui-        means        ‘also')
                                                                                                                                    178LESSON           XVII        - Dialogue            - Notes4       (continued)
        c'achhata              'slowly'
        kollasitia             'to    cure        oneself';          kollaia             ‘to cure’;        kolla        '‘medicine'
        jan llaquisimti                       ‘don't worry,             be upset.'                llaquisifia           'to be troubled!
         The     negative            imperative            is    formed        by        adding    the     suffix       -m to     the        verb      stem;         -ti        marks     the negative.                              Janiw          is contracted           to jan.","[202, 203]"
"20   Janiw_yanspasixjamucti.'I'm                                     not     in        a position               to        help:'
     ~jama-        acded        to infinitives                       or -ri verb-forms                           introduces                  the meaning
     of     possibility              or        opportunity;                 the        last        vowel        of        the    verb         is    elided:
     e.g.         luranhjanawa                 ‘it         can be done’
     In     the    negative,                  the     final         vowel     of        the        suffix         is       lengthened               and     the
     Negative           -cti/-quiti                   attached:              e.g.                janiw        jutafijamYauiti
     ’can't        come;        no     possibility                   of    coming.'",[315]
"
       *TIt    is important                   to differentiate                       the “infinitive                          stem""       (which         always         ends        in a vowel)                  from     the         term      ""verb       stem’             (introduced                in later            leseons)
         which        is      the      infinitive                 stem minus             the    final              vowel..
                                                                                                                                                                       t
                                                                                                                                                                       ecm
   LESSON      VI     - Grammar                                                                                                                               62
   V.   Conjunction                -mpi-        ‘and,        with'         is added             to all           the        components           that    it
        joins:        e.g.         nayamp        jupanacampejj                 'I and               they’         (the       -jj suffix           is optional)
                                   Mariamp        Enriquempejj                 ‘Maria               and     Enrique'
  VI.   Cawes        '(to)         where’:        used         with        verbs         of motion.                   Note     assimilation             of
        consonants                (and     subsequent               loss      of        aspiration)                   due     to    elimination
        of    final         stem     vowel        (as         the     object            of     a verb):
                                  cawqhas        becomes            *cawqhs             becomes            cawcs                      e.g.Cawes             sarascta?                ‘Where        are you               going?’
                                                                                                                                                                           cetera
                                                                                                                                                                           ance
        Cuns,        the     object         of    a verb,             is    a contraction                       of     cunas.                      e.g.         Cuns     lurascta?                'What     are ‘you doing?'
        (In     the        negative,            cuns         has     the    meaning             of        ‘anything,               nothing’:         Nayajj            janiw cuns lurcti                        ‘I am not doing anything?"")
 VII.   Alatia       / alasifia.            The        infix         -si-     (precedes                   the        infinitive           ending)
        introduces                the meaning                of reflexive                or reciprocal                       action:
        ""St
         ey’ parlaiia                      'to talk'/                parlasitia               'to converse                   (with one another)'
                           jarekaia         ‘to     wash'/            jarekasifia               ""to wash               oneself!
                           apana         'to carry'/                apasifia            'to carry            for oneself'
                           alaiia        'to buy'/            alasifia         'to buy               (for)           oneself'
VIII.   The     following                table     illustrates                the            interrelationships                      of     aspect      and        tense         in     the    Aymara        verb             system;         each        box        represents               a single       verb        form:                TENSE                     ASPECT                                    .                           positive/           negative              present                     punctual                           e.g.            'I go (now); I don't go(now)'*
              past                                                                           'T went (then); I didn't go then'
              present                     durative                                           'I am going (in general); I am
                                                                                                    not going (in general)'*
              imperfect                                        ke                            'I was        going,            used to go;            I wasn't
                                                                                                           going,            didn't used            to go'
              pluperfect                                       ke                            'I had        gone:            I hadn't        gone'              future                                         ee                              'Y will            go;     I won't           go'                                         For most            speakers, apparently, a durative negative                                                   forn
                                         does not            exist; instead,the punctual negative form                                                   is
                                         used     for        both      aspects.               Cf.        below,         lesson       VIIT.
                                   *k Aspect            is     irrelevant                for        these        forms.","[86, 87]"
"*T!                    to                             ""you                   ~irisma
                                                      ""him'                  -irista        (= lst     sing.       pot. /cond. }                                                      'you' (pl.)}           -(apij)-erisma
                                                      ‘them’       =         -irista        (= Ist sing.           pot./cond.}""you'     sing.        to                             ""me!                   ~itasma
                                                      ""him'                  -asma       (= 2nd       sing.     pot./cozc.>
                                                      ""us'      (p1.)        -~{apij)-etasma
                                                      ""them'                 -asma       (= 2nd       sing.pot./coud.» ""he!                  to                             ""me'                   -itaspa
                                                       ‘you'                 -iristamn
                                                       ""him'                 -aspa          (= 3rd     sing.       pot./cond.)
                                                       ""us'     (dual)           -istaspa
                                                       ‘us’     (dual     pl.)     -(apjij)-estaspa
                                                        us’     (pl.>.           -(apjj)-etaspa
                                                       ""you'     (pl.)           -(apij-eristan
                                                       ""them'                    ~aspa      (= 3rd sing.         pot./cond.) 'we'     (dual)        to                             ""him'                     -sma    (= Ist      dual pot./cond.)
      -                                                ""them""                    ~(apjj)*-sna,         (= 1st dual (pl.)
                                                                                   pot./cond.)                 a ‘we'     (dual     pl.)           to                  ""him'                     -(apji)~-sna        (= 1st     dual     (pl.)
                                                                                   pot./cond.)
                                                       ‘them’                    -(apjj)-sna_(= 1st              dual        (pl)
                                                                                   pot./cond.)
                                                                                                                         400
LESSON     XXXVI        - Grammar
‘we'     (pl.)         to                         ""you'                         ~(apjii)-erisma
                                                                                                       (= lst        pl.     pot./
                                                                                                                                       ae
                                                  ""him'                         -(apjj)-erista
                                                                                     cond.)
                                                  ‘you'      (pl.)              -(apjij)-erisma
                                                  ""them'                        -(apjj)-erista         (=    lst     pl.       put./
                                                                                  cond.)
‘you’     (pl.)        to                         ‘me!                          ~(apjiji)-~etasma
                                                  ""him'                         -~(apjij)-asma)       (=    2nd    pl.      pot./
                                                                                   cond.)
                                                  ‘us’     (pl        )         -(apjji)-etasma
                                                  ‘them’                        -(apii)-asma         (= 2nd       pl.      pot./
                                                                                     cond.)""they'                 to                         ""me!                           -(apjj)-etaspa
                                                  ""you'                          ~(apjj)-eristam
                                                  ""hir'                          ~(apji)-aspa        (= 3rd pl.            pot./
                                                                                     cond.)
                                                  ‘us'     (dual)                -(apjj)*-estaspa
                                                  ""us'     (dual          pl.)       -(apji)-estaspa
                                                  ‘us’     (pl.)                 -(apij)-etaspa
                                                  ‘you’      (pl.)               -(Cupii)-eristan
                                                  ""them’                         -(apjj)-aspa        (= 3rd        pl.     pot./
                                                                                     cond.)The     negative            form    requires     the     insertion              of   the   discentinuous           negativemorpheme         @na         the negative        particle         jan:
e.g.       jan    churguirismatiThe plural         infix           is -p-:
           jan    churapquirismati The    elision         of    the    final     vowel     before           the    negative     ~-ti   (and     ~jja,        wa) is required            in the       frames      '‘'I/'we'       to       ""him'/them'.","[425, 426]"
Positive          - Negative     - Chekanaca            - Jan     chekanacaM.       Tatamajj     khathuncasquiti?,[69]
"                Umaii,                  chaya        jawi¥an                utji        / utjiwa.              (preferred                      word            order)                Utjiw               umajj           qhaya jawirana.                                   jawiran              utjiw           umajja.                  'There        is     water               on    that            side     of   the
                Ohaya
                                                                                                 river.’
                                                                                                                                               50        LESSON       V — Grammar                 jawiran:           the -n-          suffix        indicates            location.
                utji/utjiwa:               the       particle           wa may        be     attached          to    positive          verbs
                in     declarative          sentences.                  Its     distribution             is     further           character-                 ized      in    Lesson     IV.        (b)     Mama,          c'awnajj     qhaya          tiendan            utjiti?          'Sefora, are there eggs in
                                                                                                that store over there?'
                Jitsa,         c'awnajj     ghaya          tiendan            utji/utjiwa.              ‘Yes,        there        are eggs in
                                                                                                         that        store        over there.'
                Janiwa,          c'awnajj           ghaya        tiendan        janiw utjq@iti/utjiti.
                 'No,      there       are no        eggs        in that        store over             there.'","[74, 75]"
"             Analysis:                   Same            as        the    positive             forms,          plus       the    negative           -c-    inserted                                         after the verb stem(after the plural infix ):sthe negative -£i
                                         is            attached            to    the     consonant                of    the     ending.
             —
                  ini-~
                   ine      °
                                ‘certain
                                     Att
                                         ly                   t
             jaripini              ‘never’                    (lit.        ‘certainly              not"") iV     Ce   Unmarked              ‘if'                clauses:
                          Pasir                   maraij           nay     utachiriscl'vuta,                      janipiniy            utaij        liwiscasaranti.
             e.g.
                                                          built           the     house        last       year,          it would           never     have     falle:     dev. .
                           ""If         I had
              ""Without            teemmemeatemd
                                                  ing’:            e.g.          jan     ‘without
                                                                                 jan parlasa                ‘without            saying’ .
                                                                                 jan    lurasa           'wichout             doing,        working '
                                                                                 jan munasa               ‘without            wanting’
                                                         stem        is combined               with         the        suffix        -sa-;     -sa-       can be     attached
              The       infinitive
                          to verb                   stems,           and modifies                  the      action        performec            by    the     main    verb,
              only
              the       subject                   of     the main               verb     and       the      -sa verb            is    the    same.              e.g.         Nayajj                   jichhllrojj jan t'awr t'ajisauiriscivutti,                                                      jan yatisaw lurta.
                                                                  have     worked         the       wool          today       ‘zithout       knowing         what    I was
                           'T wouldn't
                                doing.""",[346]
"
Tit.    ni      ‘no’:       may precede                 ma juc'a            ‘a little’
                                                     in mank's)         may    be attached                          to countable            nouns       and
        The      suffix       -sa        (as
                                                       of     the     final    vowel        of         the           root    of native           words
        requires            the    elision         (cf.     also       p.    111     above             on horasa.) ..
                                         janiw         Mariajj_jumar               ni all        due! a mank's                     waijt'etanti.
         e.g.      Mastlrojj
                                          Maria             didn't     present       you with                       a little        food.'
                   'Vesterday
LESSON    XXXIII         -    Grammar
Negative        jan     is    followed     by    a positive        verb.
e.g.          janiw jumajj
         Nayrllrojj                               nayar     yatiyquistati,            cunats       jen       yatiyistsa?","[384, 385]"
"
 Questions           and     Answers           ~     Jisct'ajanacampi                   iyaw    sananacampi Negative           - Jan     chekanaca
 Durative           verb     forms.
 N.B.         Where       ~jja     is     added          to the        verb     in    interrogative                sentences         intro- duced        by    a question           word,           it     receives        the     stress.          In    interrogative sentences            lacking           a question word,                      the suffix -ti is used:
       e.g.        Tata,     cuns lurasctajja’? ‘Seror, what are you doing?'
                   Lulu,     tatamajj yap lurasquiti? ‘Honey (little girl), is your
                                                        father working the field?‘
                                                                                                            ASLESSON   VIII     - Questions and Answers
                    Negative---
    Tata,       cuns    lurasctajjg?
    Nayajj       janiw    cuns       lurascti.
    Juman wavamajj             t'ant'      mank'asquiti?            —_
    Janiwa, nayan wawajjajj                    janiw      t ‘ant’      mank'asquiti.
    Tata,       cawes    tata.Felipejj            sarasqui?                          |
    Tata     Felipejj       janiw       cawes     sarasquiti,             jupajj    utapancesquiwa.
    Tata,       cawcs    mama     Mariajj        sarasqui?
     fama    Mariajj      jamiw       cawes      sarasquiti,             jupajj    khathuncasquiwa.
    Tata,       cuns    yokanajj         lurasqui?                  Oo
    Yokajjajj          janiw     cuns     lurasquiti,           jupajj      wali    jeyrawa.","[109, 110]"
"12    ‘I'll be seeing you.'
      uiijafa:   ‘to see’
      ufijasifia   ‘to see             one another’
      -cama~ ‘until’
      -y(a)         'then'
      -si~          ‘one another'
                                                                                                         ce               won         wee   eee       ee    eee
                                                                                               ee
                                                                                                                                                                      23
                           LESSON           LII     -— Quimsanir                               leccionaVocabulary        - Arunacaaca                                               este,      esta                                                               thisanti                                              rosado       |       7                                     |                  pinkazula                         |                   azul             ;               Oo                                           bluechawlla                                           pez         ne                                                     oT         fishcolora     (culvra)                               color            ee                                                           colorcuna                                              qué                      a                                                    whatch'iyYra                                          negro                            :                                            blackch‘ ojjia                                         verde                    ce                                        -    ‘greenjaniwa                                            no                                                                            no,         notjank'o                                             blanco          |           —                                                white                                                   arbol     cae                                                          tree                                                       .
kokak'eliu                                             amarillo                -                                     '              “yellow                                              ,          (liwru)                                  libro                                                                        book                                                 3
libromachaka                                           . nuevo                                                .                      newmerk'e                              |        “casi          viejo                                                                almost old (only; for,                       |          - _              mesa                                    _                         table                                                               |
mesa     (misa)                   |                    7         medio       uso                               7”                               half used                 (oniy fer)                                |
morko       | -
                                            , > caké                                                 |                           brown                            |                          :
 nuwala (or nugala)
                                             ‘walnut         tree’)                                                                                                                                      |
      (cf. Spanish nogal
                                                   plomo               |                                                         grey                                                        i
 oke
                                                   puerta                                                                        door             |                                                  |
 puncu ghaya                                             aquel                                                                         that             over      there                                                    quién                              |                                        ‘who                                                             |
 qhiti ghuri                                             maS      alla                                                                 way          over         there silla                                              silla.                                                                       chair thantha                                            viejo                                                                        old              (only     for            things) uca                                                esa,     ese                                                                 that uta                                                casa                                                                         house wila                                               rojo                                                                         red
LESSON     IIT
Grammar        -    Suma     parlanataquiThe interrogative                   suffix -sa is attached                 to the last word of a question
phrase.        e.g.,'what?            what     color?’          The    presence          of    -sa precludes           the
use   of -ts.              In interrogative              sentences,        the subject               marker      “lia takes
the   stress         if     it appears         in utterance             final     position.(a)    The addition of -sa to question word:
      Cunas”         acajja?           ‘What    is    this?'          (alternate          word       order:       Acajj        eunasa?
                                                                       cunas      in     the    first      position        is
                                                                      most:      usual.)                                             .
       Acajj_ utawa.                 ‘This     is a house.'
       Cunas ucaj ja?                  ‘What is that?‘
       Ucajj jjach'a utawa.                      ‘That is a big house.'
       Cunas ghayajja?                   ‘What       is this       (over        there)?'
       Qhayajj             jach'a     kokawa.           ‘This     (over    there)         is a
       Cunas ghurejja?                   ‘What       is that       (over        there)?'
       Qhurejj             jach'a merk'e          utawa.          ‘That       (over      there)       is a big house.'
       Cunas qhayajja?                   ‘What       is this       (over there)?‘
         (i)        Qhayajj_        jisc'a     uta puncuwa.             ‘That      (over       there)      is the door of
                     the     small     house.’          Lit.      ‘small        house     door       - is’.
         (ii) Qhayajj            jisc'a        utan puncupawa.                  Lit.     'small house's            door - is.’                    Qhayajj_uta          jisc'a       puncuwa.                  ‘That      (over      there)      is     the     —
                    Qhayajj      utan        jisc' a_puncupawa.                  small        door    of   the   house.’      Qhitis.ghaya               jisc'a        tarisa     jakejia”        °::           ‘Who is that small               man
                                                                                         (over there)?""
       Qhaya jisc'a              tansa viakejj.tatajjava.                                  ‘That small man (over
                                                                                            there) is my father.‘       The additionof -sa to a phrase introduced by a question word:
      -Cuna         coloras      aca     utajja? 9”       ‘What       color      is     this    house?'
          (alternate            word     order:         Aca     utaji     cuna         colorasa?)
       Aca         utajj     k'elluwa.           'This     house        is yellow.'
       Guna         coloras      ghaya_utan           puncupaj ja?              ‘What     color       is   the    door     of
                                                                                 that     house       (over      there)?""            -
       Qhaya         utan      puncupajj         jank'owa.            'The door of             that     house     (over        there)
                                                                       is white.’
                                                                                                                 25      LESSON     III    - GrammarIf.   Negative       sentences:          Subject     is    followed     by    the    negative     janiw,     the
      final    vowel     of    the     predicate
                                           is. lengthened                    and    the    negative     suffix
      (qui)ti     added:        janiw...Vquiti            / janiw...Vti.            (V = indicates         the
      repetition        of    the    preceding      vowel;: the       resulting       combination        of two
      vowels    yields        one long     vowel,     indicated       by "").
              Mariaij        jisc'a     tansa    warmiti?      ‘Is Maria           a shcrt    woman?'
              Janiwa,        Mariajj     janiw     jisc'a    tansa    warw''giiiti.             'No,    Maria    is   not
              Janiwa,        Mariaij     janiw     jisc'a:tansa        warmfti.-                 a‘short     woman.'","[47, 48, 49, 50]"
"                   'My        father               died,      so I'm not                   happy;         otherwise,               L would               be.'
                                                                                                                                  af
                                          i                                                                                                         faOptative            mood:                ‘would            that                  '         To express               doubt         in     the future,
anchaqui               ‘rather’                is     used       with      the        future             tense           forms;         “the negativeinfix-c-               is inserted                    after        the     verb            stem;         the       particle             “ti    is        attachedto anchagui.                    The           particle            -ti      (stressed)               often           occurs         ‘in    subordinate
clauses.
     e.Be          Nayajj             kharllrojj                 Chuquiae            sariristwa,                   anchacuit             tatajjaji              muncani
                   *I would                   go    to La         Paz     tomorrow,                I hope           my     father         wants           to    (wonld                       that         my        father         go).'",[318]
"
                                PEACE   CORPS TRAINING PROGRAMS
                                        UNIVERSITY OF WASHINGTON
                                              SEATTLE, WASHINGTON                          BEGINNING             AYMARA
                            A COURSE    FOR   ENGLISH   SPEAKERS
                                                                             tute
                                                                              ety IST
                                                                                te
                                                                                aN
                                                                                 Yae
                                                                                   Sie rtd
                                                                    .
                                                                    .
                                                                                  a
                                                                                     spite
                                                                        .
                                                                                  A
                                                                    a
                                                                        ed
                                                                    OE
                                                                         reurensn
                                                                    Oe
                                                                         Eotancanaz gy
                                                                                    SC
                                                                    a
                                                                         2a iorag ag Waly
                                                                    a
 S
 e
RET SP SE SOW TBS TL RMON, ZISET DOPE EM
                                                           U.S. DEPARTMENT OF HEALTH, EDUCATION & WELFARE
                                                                          OFFICE OF EDUCATION
                                                 THIS DOCUMENT HAS BEEN REPRODUCED EXACTLY AS RECEIVED FROM THE
                                                 PERSON OR ORGANIZATION ORIGINATING IT. POINTS OF VIEW OR OPINIONS
                                                 STATED DO NOT NECESSARILY REPRESENT OFFICIAL OFFICE OF EDUCATION
                                                 POSITION OR POLICY.
                                                                   BEGINNING         AYMARA
                                                          (4 Course      for    English     Speakers)
                                                                   Informants:                        Eugenio          Poma                                                                                                      Vincente          Quispe
                                                                                                      Nelly       de    Vega                                                                   Field       Workers:               James. J.         Connors
                                                                                                      Jimny       G. Harris
                                                                                                      Paul    Wexler                                                                   Editor:                            Paul    Wexler
                                                                                                                              “PERMISSION TO REPRODUCE THIS
                                                                                                                              COPYRIGHTED MATERIAL HAS BEEN GRANTED
                                                                Peace Corps Training Programs                                                       —     oo
                                                                UniversityP of Washington
                                                                                     B    tone                                py_   FAvL       Wexver
                                                                Seattle, Washington                                           TO ERIC AND ORGANIZATIONS OPERATING
                                                                                                 |                            UNDER AGREEMENTS WITH THE U.S. OFFICE OF
                                                                          Spring      1967                                    EDUCATION. FURTHER REPRODUCTION OUTSIDE
                                                                                                                              THE ERIC SYSTEM REQUIRES PERMISSION OF
                                                                                 ;                                            THE COPYRIGHT OWNER.”
                                                          (c) These      materials        are   not    to    be    reproduced          or
                                                                distributed without prior permission of the
                                                                editor. Permission to reproduce should be ad-
                                                                dressed to Paul Wexler, Department of Linguistics,
                                                                University of Washington, Seattle, Washington,
                                                                S81G5,    U.S.A.
                                           Printed   in   the   United     States    of America
TABLE    OF     CONTENTSEditor"" S       FOLEWOLd        cece        cc   cccccccnccccscvccccsccveveccscccvccces                                   Pe        1Lesson    A.     Inventory             Of        Aymara         Sounds...         ccccsceccccessesevces                   XIV
Lesson    I.        -jja;         -wa;            -ti;      elision         of    vowels;       stress.
                    Rositampi                    Susanampi          (-mpi-;        -na-;       =pa-;        -ma-:
                    st     So                                                                                                      1
Lesson    II.       Personal pronouns; possessive pronouns; possessive
                    pronominal suffixes.
                    MY voluntariampi m4 vokallampi (-sti; -raqui-;
                    -Sa5        -ncafnia:               ~Cama~5;     Vas         ~SL—)    cccccccsevccccecs                    12
Lesson    Ill.      “Sas        janiwa. —
                    Andresampi                    Pedrompi          (~ru~;        imperative:              -ri).....           23
Lesson    IV.       Aspect and                    tense: punctual and duretive verbs;
                    ~(a)neafia/                   -(a)ncascafa: cawquilrisa; relative
                    clauses;  location suffix -na-.
                    Juancitomp Marianompiw jiquisirjie                                          (-pta-:
                    CAMA)              coe       ccee    serene     cccatcrervcccevscccscccscees                               35
Lesson              cawghans/                    cawquins;          chitins.;         cunans.
                    MH voluntaria                        mY tiendaru             sari     (-naca-).........                    48
Lesson    VI.       Durative                 conjugation                 (positive);        objective             case;
                    verbs         o£        motion         with      -ru-:        -ri-    with.    infinitive
                    stems;         -mpi-;                cawes;      cuns;        -si-;     aspect         and
                    tense;         -jja~-3               -wa.                    ae                    .
                    Joseampi                 Mariampi...sccccccccccccscceccecccences                                           59
Lesson    Vil.      Punctual conjugation (positive);                                        -ru-.
                    MY voluntariampi mY usut jakempi                                        (-ni-;          -requi-;
                    -quilri-;                -ya; ~taqui-; ~CAME~) ne ccccsccccneseces                                         74
Lesson    VIII.     Durative                 conjugation. (negative)... cc cccceec ee eeee                                     84
Lesson    Ix.       Punctual                 conjugation (negative).
                    Davidamp Carolina
                                 (-waya-; -quima-;:-si
                                            mpi -;
                    CAMA) oc cece ccancscccccescccacecscccaccecceeces                                                          86
Lesson    X.        Future conjugation (positive); indefinite article.
                    Mama        Mariamp             mama        Teresampiw            varlapija            (comparative
                    SULfix             -Eri-)            ccc       esc ec cence cestaccccvcreescese                            OG
Lesson    XI.       Numerals:                    cardinal          and     ordinal;        animate          and
                    inanimate subjects;                             ~-aqui-;      -cama~;       -naca-;           kawkhas;
                    possessive -na~.
                    MY voluntariaij                        khathun alas if muni.
                    Mama Rositamp taina Mariampi....cccscccsceceesses                                                        163
Lesson    XIT.      Future conjugation (negative).
                    Mama Rositampi mY voluntariommi....ccccoscccceee                                                         L115
Lesson    XIII.     Necessity/ ability (positive); elision of
                    vowels (adverbs).
                                                                                                                                             weir
                                                                                                                                         cette
                    Mama        Mariamp             mama        Teresampejj             marc    Sarah        munapjie
                    (imperative).
                    Mama        Marjamp             mama        Rositempiw          parlapjje
                                                                                                                                        TOMEI YS em
                    CUMPELALLve) cecccccccnccccsccccccccsserscecccess                                                        125
Lesson   XIV.     Necessity/          ability            (negative);          -si-.
                  Tata    Joseajj          esposapampiw              parli     (-ni-:         ~quilzi-).
                  Tata    Joseajj          ut      pichanh      mama      Mariar      yatichi
                  {-taqui-;         -cha;          -tjja;        ~ta3;    -raqui~).......ee0+-                 137
                                                                                                                     evan
Lesson   XV.      Impersonal          constructions                 (positive);          -ta-.
                  Andresamp Susanampiw parlapjje...cceccccsveceses                                             L48
Lesson   XVI.     Impersonal constructions (negative); ucat jan.
                  Tata    Marcosamp             tata         Lucasampejj       kotancapjijewa.
                  Tata Marcosamp tata Lucasampejj md kollu patan
                  parlapjje (-tata-; ~si-; ~ta-° -ni-; ~raqui-;
                                                                                                                      ny
                  MLAPE—) coc ccccsecccccccce™                           vecscccncccccsseccecs                 159
Lesson   XVIT.    Adverbs of time (summary);                             -ni-.
                  Mama    Josefamp             mama     Teresampiw          parlapjje           (-ni-:
                  ~Eaqui~; ~ij-).
                  Tata    Pabiojj          tata        Carlosar          visitiriw       sari      (camisYs~
                  cana;     waliquiscafa;                    camY¥chafia/     cam4charaquina:
                  negative      imperative:                   -sa...-sa;       -ya~-:     niva;:
                  ~VijS(WA)) ccc cccesccscccccccccccvcevcesesesecee                                           170
Lesson   XVIII.   ~taqui-; -na~ for possession and location.
                  Patriciomp Pascuilampejj  vaca khathuncapjjewa
                  (jan...cha; -pacha-i -mpi~s -qui-; -chi=).......                                            179
Lesson   XIX:     ~ya~;     dubitative              future        (positive).
                  Tata    Joseamp          tata        Franciscompejj               thaquin     jiauisipije
                  (positive         conditional                clauses      with--(te)jja).
                  MY voluntariomp tata Jacintompiw jiauisipije....   189
Lesson            Future dubitative necessitative (positive); future
                  necessitative (positive).
                  Mama Justinamp tata Davidampiw                              varlapjje.
                  Mama Justinamp                tata Davidampeij
                                                             mY jan ufit'at
                  waynjjat     parlapjje                (passive         participles          in   -ta;=
                  ~jjatas     -ta-;            -raqui...-sti;              safia;     -pacha-;:
                  “S83    EL)... ccc cece ececccccecccceteecscesceces                                         201
Lesson   XXT.     Dubitative future (negative).
                  Mama JuanajjmY voluntariampiw                              parli      (~ta;:     -chi-;
                  ~raqui-:     Sa    Le    a                                                                  212
Lesson   XXIT.    Dubitative future                   necessitative (negative).
                  Carlosan warmipaw                   usuta (~sa; -pi; ~ta; positive
                  conditional             clauses        with      -jia;     laycu;: - ~raqui...~sti;
                  mtd) vccccccccccccccteecececteceecevnetne,                                               221
Lesson   XXIII.   Imperfect tense (positive); -taqui-; -t(a)-:
                  -cama(wa).
                  Tata    Joseamp          tata       Miguelampejj           parlapjijewa.
                  Tata Joseamp tata Miguelampejj parlasipjjewa                                       (-jj-;
                  ~raqui-...-sti; -pi-; -nta-;--pacha; -pini-;                                       -ta-;
                  “waya-,     ""Sa;         “YVA)      cere    ncccccccnccccccccesccccetes                     232
Lesson            Necessitative          past;       -ni-;        -ya-.
                  Tata Lucasajj amigonan utan sari (-jama-3 -ru-;
                  —pini~; -thaw3 -qui-)ecscceccvcccsccccscscccccese                                            245
Lesson            Imperfect tense (negative), -ta; -ri.
                  Martajj     mY    waicha        yokallat         mamapar         avisi         (jan...jan;
                  ~pacha~;     -pini-;           ~-ta;    -tjja;        -puni-;        -ta-;
                  MLL) cee seeeceeccececcccccseesecececscesetesessess                                          295
         uXVI.    nayrakat...ucat;               subordinate            clauses;          -ipana;
                  “ca-3     -raqui-.
                  Tata     Andresajj        machak        calamin         alani.
                  Tata     Andresajj        machak        ut    utachi          (-t'a-;     -sa~3
                  -ij-:     passive      PELticiples)..ecceccsccessecrececee
         XXVIT.   camUchafia       and    dubitative             future    ;    -qui-;      -raqui-;
                  cunarac;     -sti.
                  Joseaij ianiw esctel ut utachanar yanapasin
                  munduiti (camsafa; conditional clauses with
                  ~(te)fja;        ~Eini-s         ~jama~        ‘regarding';             ~sa-)      ~ta} -
                  ~ka-> -jama~-          ""pos eibility/ opportunity”;
                  -~jia-: safa.          -nija; -ya-; passive participles;
                 =VeV—- (acHca, etc.) 5 -Sa) creer ccsccrecresseccvce
Lesson   XXVIII. Potential/ conditional (positive) ; optative mood}
                  passive participles.
                  Cristinamp Tomasempejj                    Todos       Santos         fiestijat
                  parlapjje         (passive        participles;               -ja-;      -—pacha-;
                  -puni-;     -—pi-;      nga:       Tim)        scececececeusseuneesess
Lesson   4X       Potential/         conditional               (negative) 5 -ta:                lanti:
                  -cucha:      review       of     ‘when...then'                clauses;         ~chaifia.
                  Mi voluntariojj           estancia            jaxenacampiy            parli       (-te-:
                  “Staqui-; -jama-; ~ta; -cama; -ti; -jijata).......   306
                   Past potential/.conditional (positive and negative);
                   ""but!    (-wa...-iia).; -pini-;                   unmarked            ‘if'     clauses;
                  jan...~sa3         -nta~;        -ji_.
                  Mama     Justinemp        mama         Carolinampeji            kapufijat
                  parlapije (- [hh Dee                                   eee        eee                        320
Lesson   XE       Conditional clauses; ~Vwi-;                        -clwi-; ~pini-:
                  -Veay “rara.,
                   fata    Pasloji       estanciapatac             mil yatichir            thake
                   (-pacha-)..cccccccccccccvececscescccccccrerecece                                            332Lesson             Prcnominal        objects        with        punctual         verbs      (pceitive) 3
                   “VE.
                  Manu2l074         anatan        thoxofiataquiw               wacuichasi          (-chejja;
                   -sa?    -qui:     relative            clauses,         negétive        imperative;
                   MOpPd) eee e eee cceeceeceecceenceeeceseressseeetaes                                        345
Lesson             Pronominal        objects         with       punctual         verbs      (negative) ;
                   ~sa;    jan with         positive           verbs.
                   Timoteojj        aymar        cliasenqgquiva.
                   Tata    Joseajj       ovej      kallunes         chhakayi           (~ni~;       plu-
                   perfact;        —t'a~:        ~Sina—-)..ccccveccccecccccssecees                             359
                                                                                                                             errs
Lesson   XXXIV.        -Pronominal               objects       with     the   future      tense     (positive/
                                                                                                                         .","[2, 3, 4, 5, 6, 7]"
"
IV..        Problems.                  To     some        extent           in        this            material                  we     have           had         occasion                  toFostulate              the        inroads. of bilingualism                                          as     the           motivation                  of     some               instances                     ofdivergent              grammatical                    norms.             ‘Tumerous                   other               grammatical                      problems,                  whose               .descriptions                     necessarily                  remain            incomplete                      here,            probably                  also            reflect                  theeffects           of       Spanish            influence                  on Aymara                   syntax.                    The       wide            use        of        a durativenegative            tense              {e. g.      janiv         serascti                      ‘I    am        not        going’)               in        the        speech               of        onebilingual               informant. (but                       not        ‘at        all         attested                  in        the     speech               of        other           bilingvai informants),.seens                             clearly          the       result                   of     the           Spanish            positive-negative                                       model (estoy          yendo/           no        estoy        yerdo).                Other               unresolved                      problems,                   suchas               the apparently                chaotic              distribution                    of        the            -wa and               -jja        suffixes,                      leads           one           to suspect           that          a once          important                grammatical                          category               in        the        laneuage                  mzy            be undergoing                functional                   reshaping               undey the                      impact               of. Spanish.                          Finally,                  the aspect          distinction                    which          characterizes                             verbs           formed            fron           verbal               roots            con- trasts          sharply               with      the weakened                       aspect                distinction                      of    verbs               formed               from non-verbal                roots,             such       as     in the              aspect                pair           cawguinca..a | ""(to                              be) where (right          now)'/            cowquineasca.a                        ‘(to            be)        where            (in general)’                         where               the        Spanish
 equivalent                 is     the        advert           dondé with                      the vetb                  estar            'té     bet.               THege
 and    many           other           problems            are       jmadequately                          treated                  in previous                      grammars,                      we       are also       sorely              hampered            by     a lack              of        dialect               studies,                   linguistically                            sound
                                                                                                                                                                          vigrammatical               descriptions                 and       historical                   studies.                 A comparison                with        older
records         and with               the    speech            of monolinguals                         could            be expected               to point               the
way     to     reasonable               solutions.                    The     influence                of        Spanisn         on Aymara               is,     moreover,
paralleled               by     the     influence               of     Aymara            on     the     Spanish               speech         of    bilinguals.","[14, 15]"
"E,       Janiwa,     mama     Elenan        janiw     imillapajj     yapuncacquit:.
LESSON     IV    -    Questions         and       answers
                      Positive         ~- Negative
    Mama        Rositan        chachapajj            Chuquiaguncasquiti?","[69, 70]"
"          E.    Janiwa,        tata Enriquen         vacapajj        janiw       ch'iydrdquiti.
OT eee
                                                                                                                31                LESSON       III    ~- Questions and Answers
                                       Positive and Negative
                       Tata     Pablon      yokallapajj         pisi    chuymati?","[55, 56]"
"7     Aljt'aquitay               'So    sell     me     some       (for     th:     while).'          Cf.     note    5 above.      pY     arrob      ch'okec         munta.          ‘I    only     want        two     twenty-five         pound     weights
      of potatoes;'                -c ‘only'
eS   ace
                                                                                                                 254
            LESSON     XXIV     - Dialogue        - Notes
                                                                                                                            Pen
            &    ‘Wait     just     a moment.'
                 yakha     ‘another,
                                                                                                                            acess
                                             other’
            ‘9
           10    carga     ‘load'     (cf.    Spanish carga).
                                                                                                                              premetmncen y
           ll    orake     ""ground,       terrain’
           12    Nayajj_    janiw     kollker         aljaii munct?   ‘I   don't   want   to   seli   it   for    money.’
                 Cf.   note     3 above.                                                                                                                                     a
                                                                                                                             neg
                                                                                                                             fo neato
                 turqui       ‘change;'       turcaia     'to change,exchange,       barter'
                                                                                                                                 ee
ers
                                                                                                               he
                      LESSON       XXV     - PH     tunca    vheskanir         leccioaa
      Vocabulary       - Arunaca
      awatiri                                          pastor                                       shepherd
      castellano       (castillYnu)                    castellano                                   Spanish
      caturi                                           pescador                                     fisherman
      kont'asina
              (ru)                                     sentarse                                     to   sit       down
      rholliri                                         agricultor                                   ploughman,            farmer
      pantjasina                                       equivocarse                                  to   be mistaken
      paayiri                                          cocinera                                     cook
      tonko                                            matz                                          corn
      utachiri                                         albaril                                      builder
      ‘-apuchiri                                       lebrador                                     worker      Grammar     -   Suma     parlanataqui
      i.   Imperfect        negative:
                                                             sarana
           1 sareHyltti                                    sarclyitanti-                     sarapcuvitanti|               sarcutanti                                  sarcuntanti                       sarapcuntanti
                                                                                             sarapcdy¥tt:
                                                                                             sarapcHtanti
           2 sarcHy¥tati                                                                     sarapcvitati
               sarcuntati                                                                    sarapcuntati
              sarc¥nti                                                                       sarapeuuti      Analysis:       all    but    third         person     forms:
                      verb stem + (plural infix)                       + negative         -ca~.+   -ayd- +
                      ending + negative -ti.
                or:   all    forms        except     the     first     person       forms:
                      verb stem + (plural                   infix)     + -ca- + -an-+ ending + -ti.
                      ist person forms:               verb     stem + (plural             infix)   + -ca-      +
                      ~atan- + -ti.
                      (N.B. Rudimentos gives                   this        form without-=-n- before            the
                       ending:           e.g.     jumaji     sarcitati.)
                      The endings               are identical         to    those    of   the   luaper fect    positive
                      (cf. lesson               XXIII).
 LESSON        XXV    ~     Grammar II,    -ta ‘over,            because       of!
               e.g.  Jupajj_janiw wawapat jachcunti. 'He wasn't                                   crying         over his
                     children, '
        The     -t of ucat 'therefore' also has this .reaning:                                        'for     that,
               because        of that.'
IIl.    Infinitives may                serve      as   nouns      and    may    be    combined    with       nominal
           suffixes:               e.g.       Jupanacajj       janiw       is    t'ajjsifiamp        t'ant'    lurafiamp         yatichapcYnti.
                          ‘They    didn't        teach      me   how    to   wash     clothes    or     make     bread.’ IV.    Cn the        use     of -ri,      cf.     grammar,        lesson       VI.","[278, 279, 280, 281]"
"
 II.       Past potential/conditional                  negative.....potential                          negative
            ""Tf    I didn't....,         I wouldn't      be able           to...'
            e.g.      Janitejj     nayajj     trabajauiristjj    a, utaniquiristti.
                                                                janiw                                                                   ‘If    I                      didn't     work,     I wouldn't be able to have & house.'                               suffix -Vwi-      is added to verb                   stems            to indicate                  the    ‘place
            The verbal
t=}
Ke
4
       e
            where     the    action      is performed’:                                                7            e.g.      thokona     ""to dance'/thokUwi                ‘place where one dances’
                      wajana     ‘to roast'/wajiwi                  ‘place where one roasts’
                      umafia 'to drink’ /umBwi                       ‘place       where         one        drinks’
                                                                     ""place where fiestas take place’
                                                                                                           ow                                        .        ]
LESSON     XXXI         - Grammar
                          form with             lengthening                of     the     final       vowel may      function     as
The     resulting
an     infinitive         stem:e.g.      Nayatejj         jan k'omachquiristjja,                                acdcajj        jan     sarnak¥wilcaspati.","[358, 359]"
"           Durative:             cawquincascaiia                'to    be    where'(in              genezal;         with     no
                                                                 reference          to a specific                   point     in time.:
             (=D)
             Singular                                        Dual                                            Dual Plural
                                                                                                            iP cawquincaptansa
                                   €           1P    cawquinctsa                            1P     cawquinctansa           1D cawquincasctsa                            1D     cawquincasctansa                             1D     cawquincasipctansa
                                                                                                                       Plural                                                                                                             1P cawquincaptsa                                                                                                             1D cawquincasipctsa            2P    cawquinctasa                                                                               2P cawquincaptasa            2) cawquincasctasa                                                                               2D cawquincasipctasa            3P    cawquinquisa                                                                               3P    cavquinczpquisa            3D    cawquincasquisa                                                                                  eavquincasipquisa
                                                                                                                                                      37LESSON        IV       - Grammar
In positive              declarative                 sentences,           the predicate                   cuffix            -wa replaces
the    interrogative                    suffix        -sa:                                                be    at     home’ (from :uta                ""house’).
        P:         utancaiia            ‘to                   utancascaia                 'to    be     at   home’         *""-          pee
        D:
                                                     oy                    teat
                         ae               ae1P     utanctwa. _1D     utancasctwa,.                   etc.                                ‘ota.@.g.     wutancasia/ utancascaia                             'to be at,           in the-home’                     (uta)
         avionancajia/                   avionancascaiia                 'to     be’ in-a plane""                      (avion)
         autoncaiia/                   autoncascajza              'to: be: in’ ‘a. car' (auto)
             trenancaiia/              . trenancascaria             ‘to    be     in     a    train’             (txen)             cochencaiia/ cochencascaiia                            'to be        in a carriage                       (coche)
         Espai.anca:}/                  Espatiancasca ‘a ""to: ‘be’ in’ “Spain' ‘(Espatia
             Estados          Unidosancaia/. Estados Unidesaneascaiia                                              ‘to      be      in    the       USA
                                                                                                                   (Eszados              Unidos)
In positive              interrogative                    sentences,           add.the             suffix         -ti (with stress):
             Pedrojj_utanquiti/ utancasquiti?                                     ‘Is Pedro at. home?'
The    suffix           -ti       can. be       attached           to: other.          parts. of the,                 sentence            1%
purposesof emphasis:.                                 :                   CO                               ye                                   -
             Pedrot’          utanqui/           utancasqui?                   'Is Pedro            (and not Juan)at home?'
In negative              declarative                 statements,           add        the     suffix            -quiti              (with       the
stress on qui)
            to -n(cds)-:                                                                                                                 De
             Pedrojj_janiw                     utanq@iti/           utancasq@iti                    ‘Pedro            is not at home.""","[61, 62]"
"               Conjugation          of pharjaha             in the negative:                                                                    7
      {stem pharj~ + negative                      -c- + (plural)             + endings          + negative            -ti)]      pharj~qu-itu-ti                                      pharj-qu~-istu-ti                          pharj-ap<-qu-istu-ti
                                                                                           |          pharj-ap-qu-itu-ti
      pharj-c-tam-ti                                                                                  pharj-ap-c-tam-ti
      pharj-qu-i-ti                                                                                   pharj-ap-qu-i-ti
      The     third     person      impersonal             forms     are    identical           to   the   third
       erson punctual’ forms.                                         7         cee                            .                 -                   -
IV.    In subordinate ¢' avses                    after     ucat,     the negative may be                  contracted            to jan:
            Q.8-      Nayaji      ja.     7 yap        lurcti,      ucat     nayarojj          jan   karjquituti.                               7
                          ""I didn't work the field,                        so I'm not tired.'                                                   oe
                                                                                                   161
 LESSON   XVI
Substitution      Drill-     Wasa    arunac       uscu.aM.   Nayarojj     janiw    umat     pharjquituti.","[185, 186]"
"           Cf.     notes     for    story,      Lesson        XI.                               -      6    achjaiia        ""to   bite.'
                                                                                                                                                                               137
                               LESSON     XIV              - Tunca                               pusinir                           lecciona      Vocabulary         ~ Arunaca      camisa                                                       camisa                                                                                         shirt      chamara/saco             (sacu)                               saco,                        paleté                                                          ' sack,     coat
      ch'ajjch'uquipafia/ch'ajj-                                    rociar                                                                                        to sprinkle
      jayrasita             ch' oquipatia                           tener                        flojera                                                         ‘to    be   iazy      larusifia                                                     reir                                                                                           to laugh
      llaquisina                                                    tener                        pena                                                              to be sad
      liuch'u                                                       Zorro                                                                                          cap
      pankara                                                        flor                                                                                          flower      sartatia                                                      levantarse                                                                                     to get up
      sombrero         (sumiru)                                     sombrero                                                                                      hat
      sunliia                                                        ser bueno.                                                                                    to be nice
      yatichana         [ru]                                     ensefar                                      .                                                    to teach                                               (CORP GR O40 CD Quem GRAS LEAD ONS Mints Om) TEE Ges e GD Chen ain) OS GND TE: HD
      Grammar      -    Suma     varilaviataqui
      Negative         necessity:          infinitive                                     stem + (plural                                       infix)      -- possessive       infinitive        ending +                       pronominal                                      suffix                      + (lengthening               of vowel)           gftt:.-       t'ajjsuiajjuquiti                                             t'ajisupas8quiti                                                                    tiajisupjiafesdguic:
                                                                                             |                                                           t'ajjsup jatajitgquit;
                                                                        )                                                                         |       t'at isupisaiemiouiti
       t'ajjsunamdquiti
       t'ajjsunaptquiti                                                                                                                                   t'aijsupjianapdauiti       negative        janiw may                     ly
                                         occur directafter                                                                         the    subject         or
       cirectly        before      the    verb:
            e.g.    Nayajj       camisamp                sombreromp                                      janiw                     alasinaj j¥quiti.
                        ""I don't        have         to buy                        a shirt                              or hat.'
                    Nayaij        janiw mamajjar_yanapanajjvouiti.                                                                                ‘I don't have to help
                                                                                                                                               my mother. '
       In    the   negative,          Rudimentos                            distinguishes                                           between           :ability     (marked      by       the contracted             negative               -ti)                  and possibility                                            (marked         by the expanded
       negative        -Vquiti):                                                                                    |
                       Janiw mank'agati                        '(This)                            is not                       for eating.’
                    Janiw       mank'atYquiti                               '(This)                          must                  not    be    eaten.'","[161, 162]"
"         The particle                 -sa means         ‘even,        or’.      When attached                  to an infinitive,             the
         final vowel                 cf the        latter:is         elided.               Sa joins        two     components
         (like -mpi)                 and is attached              to each;               it differs        from -mpi in that
         it     emphasizes             the        separateness          of     the        two     components.    8    lurayafia_            'to have work’;                  causative            particle           -ya-    is inserted»
         before         the     infinitive             ending.          Cf.          Grammar,           Lesson     XIX.    9    nin     phayafia            'to     cook’     fro:      nina        'fire'        and     phayana        ‘to     cook'10       jakBna         'to be a person,                     man':       jake            'man' + vowel           lengthening           (to   form
         a verb         stem)         + infinitive              ending.11       lurayam imperative                        'have        (him) work’.12       horasjjewa                  ‘It's        already       time.'         -Vije(wa)           ‘already’.             Niya    is    often
          used        in this         construction.                                                                        7
               e.g.          (niy)          arumdjjewa           'It is already night time.’
                             (niy)         urfijjewa       'It is already                  day time.'
         (N.B.         It is not clear whether                          long vowels                     and i must         become
                       §%,    B in the presence of postvelar ji)
                  LESSON     AVENE    -     Tunca    quimsakallkonir                  leccionaVocapuiary         ~ Arunacaadobe                                            adobe                                     adobe
arado     (aratu)                                 arado                                    a plow
auto (awtu)                                       auto                                     car
botella      (putilla):                          botella                                   bottle
ch*angha                                         caito                                     woolen       thread
cuaderno         (cutirnu)                        cuaderno                                 notebook
he%as     (jawasa)                               habas                                     heans
jarisina                                         lavarse                                   tc    wesh        (crfesélT)laia”                                            paja para
                                                 pledra
                                                                   techo
                                                                     =
                                                                                           straw
                                                                                           stone
                                                                                                       for         roofskhollifa                                          arar                                     to    plowlamana                                           baflador                                  large       bowl
lampa                                             pala                                     a metal         shove
lapiza                                            lapiz                                    pencil
leeitta (liyiiia)                                 leer                                     to    read
tiek'e                                            barro                                    mud
‘papela     (papila)                              papel                                    paper
phuqhu                                           olla                                      petpico       (picu)                                 picota                                   pick        (inst. used              in
                                                                                                         farming)
uchafia                                           poner                                     to   putwaculla                                           cantaro                                   large narrow-mouthed
                                                                                              pitcher
wajcha      (wawanaca)                            huérfana,        huérfana                 orphanwayucha                                           jarra,     chata                          pitcherGrammar      -     Suma    parldnataqui-taqui-      can be        attached        to    interrogative            pronouns,       nouns      and       :       ”
  infinitives*            to indicate           purpose.         With     interrogative          pronouns,             the
 interrogative            suffix     -sa is added;           with        nouns,       pronouns     and verbs               in
 declarative         sentences,           -wais added            and     in    interrogative           sentences,~ti.
Negative          constructions           are    formed with            jan:..
 (a)      Interrogative         pronouns          with     -taquisa:
          Qhititaquis        acejja?                ‘Who    is    this        for?’
          Acajj     ghititaquisa?
                                                                                                                                                    180      LESSON        XVIII     ~ Grammar
                                  ;                             toa?                                                            -
               Cunataquis uca pankarajja? rp                                 ap      is that            flower           (are       those     flowers)
               Uca_pankarajj_cunataquisa?                                         for?'      (b)      Nouns        and        pronouns          with     -taquiti           /     -taquiwa
               Uca    librojj               mamataquiti?               ‘Is    that        book     for        the        senora?'
               Uca    pankarajj                  lulujjataquiwa.                  ‘That      flower           is     (those          flowers         are)
                                        :                                            for my        little            girl.'
               Uca ch'iyY¥r                 vacajj       nayataquiwa.                ‘'That black              cow        is for me.'
                                                                                                                                                                   ay
      (c)      Infinitives                  with     ~taquiwa:
                                                                                                                                                                   Eo
               Aca tiek'ejj_adob                     lurafiataquiwa.                 ‘'This mud           is for making                    adobes.'
               Aca wayuchajj_um                      apanifiataquiwa.                    'This     pitcher               is for bringing                  water;
              Aca      papelamp               lapizampejj           lee:.: yatekaiataquiti?                              ‘Is    this       paper      and
                pencil        for           learning        how     to read?'      (d)      Negative               constructions:                jan      comes        before         the       verbal           clause:
                 Aca..ak’ejj                  jan    adob    lurahataqui.                  'This mud is not                         for making
                                                                                             adobes.'","[203, 204, 205]"
" TJ:                Samart'anYin            tata,       acajj        mank’ajj           mank't'asinUni...
                     (Voluntariomp               tata     Juanampejj              uclixeji        wal     trabajapije)
LESSON XXXVI ~ Dialogue
NOTES
1   jawk'ana        'to     thresh'
2   uca     lawanac       apt'at         'with     those.sticks'            (lit.      ‘carrying        those      sticks’).
    Besides functioning                  as passive. participles,                    verb    forms     in -*ta may     also
    serve     2s    active        particles.3   pamps     ‘pampa,           plain’      (cf.     Spanish       pampa)4   wichtucuina            'to    look     at,     watch.‘
    jakenacajj         uich'uquipijetespawa                     ‘the    men     can    see    me.""    yanapayasi            ‘he    allows      himself        to be      helped.    ucatarac kariscasma   ‘watch that you not tire out."" (infinitive
    karisina).  The optative is often used to denote care, attention,   “hs
    optative is equivalent to the negative potential/conditional withcut
    ‘the negative suffix -2i. Ucatarac ""by (means of)                                         that’.    kalltane         ‘to begin’     jak'Yna       'threshing            instrument '    maquina          ‘machine’           (cf.      Spanish      maauina)
    jumanacjam            ‘like     you'.          The    suffix       -jama,    with        clision    of   the    praceling     vowel,        also has        the meaning            ‘like.'
     The    suffix         (-jama-        may      also    be   preceded        by     the    suffix     -r(u)'to’     e.g.      jiwasaji           yvajeclianacar jamapijtanwa                   ‘we are like orphans’
              jiwasaji           wajchanacjamanjjtanwa     regalo        (rijalu)        'gift'        (cf.     Spanish       regalo).","[436, 437]"
"     Timoteojj     Timoteojj                jutir               phajjseij                        inas        yap     luraii             samarchini.     jumanacaj j     Jumanacajj                   jutir                phajjsejj                    inas        yap        lurar           samarapjjchitta.
LESSON    XIXCompletion        Drill     - Arunac        phokachanaThe    instructor         gives     a sentence        in the negative            and     the    student       responds
with    a phrase     introduced            by    inas according         to    the     pattern       demonstrated.
e.g.     M.      Nayajj maslrojj            janiw Chuquiag            sarcti.
         E.      Nayajj     masllrojj       janiw     Chuquiag        sarcti,       inas     jichhllrojj       sarcht.","[218, 219]"
"
Dialogue       - Cuento                 MANUELOJJ        ANATAN        THOKONATAQUIW          waquicHasz?
Manuel:              Tatay,     nayajj      anatatac       m#   suma    tern       ch'ucuyasifi    munta,
                     kollkey     mayt'ita.
Awqui:               Janiw nayajj mayt'quirismati, janiw kollkejj utjquituti.
                     Kollkejj janiw utjquiti, cullacamataquiw machak poller atza,
                     inas mamaman utjchi.   Pasir phajisiquiraquis vaca aljat koilk
                     chursmajj#,         janit     kollk     imascta?4
LESSON    XXXII    - Dialogue
                  Cunapachcamarac                kollk mayt'asin            mundtasti?        Niy jumajj
                  wayntjjtawa,3             cuns trabajanamawa.                   Thokofi munstajja, yakhat
                  mayt'asim,            janiw     nayajj        churquirismati.
                  Mayt'aquitay            tatay,         jan    ughtmlmti.           PH‘ patac warank           koll-
                  hequiw      utjitu,          patac      warankampic        munta,     isinacajj           yvali
                  carUchejjaya.
Awqui:            Cunataquirac            thokoni muntasti?  janit uca kollkempejj cuns
                  alasismajja?             Janiw churquirismati, sapa cutiquit kolik
                  churasclma?6                                                                   -
                  Tatay, fiest pascan ucspachaw adobenac lur¥, ucat uca
                  aljatampiw cosasanac alas?, jumarusti churjjaraguiima.
                  Uqh'mach         ucajja,        mayt'Ymasay:              Acajj     patac   warankawa.
             (Manuelojj           c'uchiquiw            tatapan       kollkepjj      bolsillopar        uchasi)?
             (Manuelojj           Margaritampiw               jiquisi)
Manuel:           Margarita,            wali     llaquitutwa.
Margarita:        Cunata?          cunats        llaquistajja?
Manuel:           Tatajjaw jan munquit                    nayan       thokonajja,      janiracuiv kollk
                  mayt ' afi munquit¥nti.?
Margarita:        Jan   liaquisimti,              walicjjay           awquejj     tokescstamjja,             jumanjj
                  jak#fiamawa.
Manuel:           Ucapi,      yakhep horasajj                  wali jayaruw sarjjaii munta.
Margarita:        Manuel,         jan    uqi:dm parlanti,!!               ucaij     janiw walliqguiti.              Jumajj
                  antises         tatamar        yap     luran     yanapanamawa.
Manuel:           ‘Fiest.    pasan ucspachaw                  jayar     sarjju,     janiraquiw        ni_mayamps
                  aca   estanciar           jutcYti,           wali     llaquitdt     Margarita.
Margarita:        Jan   ucanac          parlamti,         antisas        sum waquichasiscam            fiestataqui.
                  Fiest     pasan        ucspachaw            antisas     Chuquiag     sarlta        kollk     jicijata-;
                  fiataqui,        ucanjj        cuna     trabajos        utjapiniwa.
                  Waliquiw Margarita,                    uqhY¥majj nayajj fiestatac antisas sum
                  waquichas#?, ucatsti                   nayaw trabajH juc'anmp kollk jicjjatafia-
                  taqui.                                                                                .
                  Jichhajj         mf! suma       tern        alas'!,    machak     camisa,   machak         zapato
              ' yakhanacampi.13NOTES
i   anata    ‘carnival'
    waquichasifia         'to prepare oneself,                    get ready'
    terno    (tirnu)        ‘suit’        cf.          Spanish     terno.
    ch'ucuyasifia           'to    have        sewn     for    oneself'
LESSON        XXXII       - Dialogue           ~ Notes
3      awqui        ‘father’:          more      formal          than     tata
       imasifia       'to keep,          have        left'       jan    uqhumumti           ‘don't       be     like       that'       carS'chejjaya             'most     likely          expensive’
       The     compound          suffix       -Vchejja-            (from      dubitative            -chi-       + -jje-)‘expresses           likelihood.              Caro        (caru)        ‘expensive';             cf.        Spanish caro.6      cuti     ‘time       (accasion).'
       churascYma           'I am giving              you’:         the meaning             of the           infix     -cH~        is notclear         (perhaps          a form     of -qui-              ‘only'?) 7     cosasanac           'things.'            Cf.       Spanish        cosa.        The     suffix          -sa is a marker
 for    countable           objects        (Cf.        also      horasa,         lesson       ll,      p.     111). 8     c'uchiqui           ""happily.'               The    adverb        is    formed       by    adding        -qui          to    the       adjective           c'uchi        ‘happy.'
       bolsillo           (pulsillo)          'pocket'
       uchasitia          'to    put     (into        his)'       (from       uchaiia)       Tataijaw           jan    munquit        nayan         thokonajja            ""ify    father          doesn't     want        me    to       dance’        (lit.       ‘doesn't           want my dancing"")
       N.B.         The    relative        clause           in English           introduced             by    that     is     expressed        in Aymara          by    a nominal            clause       with       the    possessive              suffix     -na.        tokena        'to quarrel’
        sitpajja            ‘he spoke’        jan parlaniti              ‘don't        speak.""           Negative           imperative                    the addition
                                                                                                             requires        of    -m-    to    the     infinitive             stem     plus       the negative              ~ti.        ni mayamps              ‘no more,        never        again’          (lit.        ‘not with           once’)        -upi- may be used with                        numerals           in the meening                of     ‘with’    ni.        zapato        (sapatu)         ‘shoes""            (Cf.    Spanish           zapato).
                         LESSON          XXXTII             - Owimsa        tunc     guimsanir                       leccione       Vocabulary           - Arunaca       ari                                       -     -       °     filo,     afilado                                       edge      (of a knife):
                                                                                    po                                         sharp                                                                     olvidar                                                 to     forget
       armana
       cuchillo         (cuchillu)                      |            cuchillo                                               ‘knife
                                                                     resentir                                                to     resent
       chuym      usuyana
             chuyma                                                                                                          heart
                                                                                    Le                          .            to make         sick
             usuyatia
       chuymjatia           (ru)                                     consolar                           |                   - to console
       imantaha                                              - .     ocultar                       .                     to         hide.
       mayt'ana          (ru)                                        prestar                                                  to lend       ni                                                            ningtin                 .                                no
                                                                      comunicar                                      _        to make        known,
       yatiyana
                                                                                                                                  communicate       Sranmar          - Suma parlahataqui                                               with          negative         punctual           verbs.                   Identical         to   the     positive
       Pronominal            objects
                                         with         the     addition         cf the       discontinuous                          negative         infix:
       punctual          forms,
                                                                    + negative        ~c~        + pronominal                      object.+ negative               ~/:3.
       verb      stem +           (plural            infix)        e.g.                             chursma              ‘I gave         (it).to you'
                         4aniw       churesmati                    'I didn't       give (it) to you.                                                                   pronominal        object            generally                   precedes       the     direct
IT.     Yord      order:           the     indirect
                                                      precede         the     subject            (cf.               order    in positive            sentences,
        object        and     janiw        may        grammar,         lesson XXXII).                                                                     )
                                                      nayaji         jumar     kollk        mayt'csmati,                       cunalaycutejj              tataijar
        e.g.       Masllrojj         janiw
                                                            ""Yesterday         I.didn't                lend              you money,      because          I had
                   mayt'anajjunvwa.
                   to lend my              father             (money).'","[381, 382, 383, 384]"
"
     NOTES
                                                                    place        of   voluntariomp.            Bither       “ora
     1   Note    the    choice     of    voluntarioj{in
                                                                                 ovitted      because     of    its                                J
         is    possible.        Possibly         the    first     -mpi.is
                                                                                                                                                         q
         distance       from     jakenacampiw.
LESSON       1° IX - Dialogue           - Notes
     parlt'asina         'to converse.':                   -ta-     after    the verb    stem expresses      tae     courtesy.     munapijaractwa            ‘also want':               -requi-is inserted after the                  plural infix
     and     before     the    personal         ending.
     wacuichaia         'to prepare’
      suvphi
     Juypat     'frost':            juyohi      pacha        'cold    season'
                                    jallu pache             ‘rainy season'
                                     awti    pacha         ‘dry    season'     yatisina         'to get        to know'     cunjumsa         'how':         -jama-     ‘only’.            The nominal      suffix -ta expresses
     ""means,     manner.’
                                      ecayuta       'by     foot/cavut        sarana
                                      autota        ""by car' /autot sarana
                                      caballota            'by horse'/caballot_saratia     jumataij...          ‘if you nelp              us.'     kawkhilrus        ‘in hew many            days‘     tucuficamaw        ‘until        finishing’:                 infinitive + -cama-         ‘until’   (with
     elisionof          final        vowel     of    the     stem).     aru     ‘word’
     jayrasipquiristti                 'we can't be lazy'10   4acana
     gacana      ‘to    live'     ventana      (wintYna)            ‘window’           (cf. Spanish.ventana) |
              some way'
          ‘ints
     cuntma12   mayni      in the plural               can have        the meaning        of   ‘other’    (from maya          'one')      oficina     (ophisina)            ‘office’           (Spanish)
      ucchaiicamasti           ‘in     the    meantime’
      cunatf.....         ‘concerning               those matters           which   it is possible      to do.'
      -ti:      a subordinate               clause marker.
      waquisina         'to    be    possible.""            (cf.     waquichana      in note    #4   above)      ~jjata     ‘concerning.
                                                                                                                                                320                         LESSON       XXX - Quimsa          tuncanir             lecciona
Vocabulary       - Arunaca
achacu                                           raton                                                               mouse
chhokha                                          pato                                  .                             duck
jamach'i                                         pajaro                                                         ‘bird
jan                                              sin                                                                 without
janipini                                         nunca             ~                                                 never
lechuga     (lichuja)                            lechuga                                                             lettuce
liwisina                                         caerse                                                              to     fall
liwina                                           tirar,            echar                                             to fling,            cast        (off)
maymura                                          el     ano pasado                                                   last       year
qg'ispina                                        galleta de quinua                                              _ cookie made of quinna
usuntana                                         enfermarse               gravemente                                 to be         seriousiy           itl
                                                                                                                                                               esse ee eet
waldrmanthi                             __       ayer       por        la mafiana                                    yesterday            morningGrammar     -   Suma      parlanataquiPast   potential/conditional:                     ‘would           have                    »     could                have                  ‘
saririscilylta                                   sarasina                                                   -        garapjjasuna
                                                                                                                     sarapijeriscuysta
Sarasamnuina                    .                                                                      -.            garapijasamuna
sarasapiina                                                                                                          sarapjjasapdnaAnalysis:          for    all       forms   except      lst        person        singular                        and        plural:
                   infinitive          stem + (plural                  infix)     + -sa~                        (potential/conditicna?
                 marker)            + personal       ending            + -ana     (past                     tense           marker).
                   lst    person       singular       and         plural:         verb                 stem           +     (plural         infix)         +
                -iri-s + ~cly#-.(past,-tense                            rarer)                 +.ending                     -ta.
          endings:          -ta-                      ~na-                      ~na-                            “par                              )                 ~pe~
The    suffixes        -wa and        ~jja may be attached                      to the verb,                              with      elision           ct
the final vowel.                                                                                 |
e.g.      Nayajj     mes¥rmanthejji           ovej      awatirisclydta,                              jumew                jan munctateiicz
          ""Yesterday        morning         I would      have           pastuxad               sheep,                     (but)     you     didn't
           want to.'
N.B.      No conjunction links                the two clauses;                    in the                        sccond            clause,        the -w7
          particle is attached                to the subject                       i            -jia            to        the     verb.
                                                                                                                                                                    321             LESSON        XXkK         -         Grammar  7-7
Ti.          Negative            past               potential/corditional
             sarquirisclyltti                                                          sarcasdnti                               _.      - S#rapcasEnti
                                                                                                                                          Sarapquiriscdyutti             sarcasamunti                                                                                                              _. saravcasamunti             sarcasapunti                                                                                                                   sarapeasepdnti           .","[343, 344, 345, 346]"
"
      N.B.     The     interrogative -suffix-ti               is alveys        stressed.
               The negative            suffix    -tiis aiways          unstressed.
                In negative           statements,     the    suffix          <a)      is    attached
                 to the negative           word     jani    - to, become       janiwa.
                                                               26
LESSON     III
Substitution        Drill]    -    Wasa    arunac     uscunaM.   Nayan       utajjajj     machak       k‘elliu utawaE.   Nayan       utajjajj     machak       k'ellu     utawaM.   nerk'e     Nayan       utajjajj     merk’e        k'eliu    utawa     tiojjan     Tiojian       utapajj        merk'e     k'ellu    utawa     anupajj       ch'iyYrawa     Tiojjan       anupajj        ch'iyYrawa     okewa     Tiojjan       anupajj        okewa     qhaya     Qhaya       tiojjan     anupajj        okewa     asnopajj     Qhaya       tiojjan     asnopajj        okewa     uca     tataman     Uca     tataman       asnopajj        okewa     ch‘ iy’rawa     Uca     tataman       asnopajj        ch'iy4rawa     jank' owa     Uca     tataman       asnopajj        jank'owaM.   ovejapajj     Uca     tataman       ovejapajj        jank'owa     ghuri       warmin     Qhuri warmin            ovejapajj       jank‘owa     ghaya       puncojj     Qhaya       puncojj      jank'owa
                  LESSON     III     - Substitution                  Drill
                                                                                                           Ov.          ary       :
                       Tata       Pablon     yokapan        vacapajj                                      okewa
                                                                             .       4            .       Fo.
                                                                                         .","[50, 51, 52]"
"         A word                of       general            character                about        the     format                of      the        lessons,’                   Most     lessonscomprise                the        following               sections:                 (1)        vocabulary,                     (2)        grammatical                    analysis,(3)     substitution                          drills,            (4)     completion               drills,                 (5)         questions                   and     answers,              and(6)     one        or more                   dialogues.                 (Description                of     intonational                           conto’~s                is       omittedfrom      the           text        because               the     lessons            have        been      recorded                    on        tape;            furthermore,                   ananalysis                of     intonational                      contours            would        require                much          more            data        and        research.)The     dialogues                       serve        two        purposes:                 to    utilize         vocabulary                        just            introduced               intothe     lesson                in        a more           natural         framework,                and     to        present                 useful               conversationalphrases.                 New            grammatical                   constructions                and     vocabulary                        are           treated            in     thenotes         accompanying                         each         dialogue.                 The    student             should                memorize                the basic
sentence                patterns                given           in each         lesson           and      the        conversational                               phrases            presentedin     the         dialogues.
          It was               necessary                  first         to     record           the material                        systematically                        in        paradig-matic         form.                 Dialogues               were        then        selected             for        each            chapter                to match            the     contentof     substitution                          and     completion                drills.             In many                cases,             new           grammaticalcategories                    and        new       vocabulary                 were        introduced                at        the      same            time.             In    the         future,given         greater                   familiarity                   with     the material,                   we might                    wish            to     drastically shorten            the        substitution                      and     completion                exercises                    and         to        reorder            the        materialmore         imaginatively.                              Ultimately,                 it might            prove            preferable                       to write            chapters containing                   only           related            conversational                    phrases,                which            would             illustrate               the rules        of        the         grammar              presented             in     each        chapter.                    This          task           must,         however,               be left        to     subsequent                      revisions.",[11]
"Aymara        has        a predicate            marker            -wa,       which,            when     attached                  to    an     adjective
or noun,           conveys            the meaning               ‘to be.'                   The marker             -wa can              also      occur     with
                         SST    TTaE Ed
       LESSON        I ~ Grammar       other        parts            of    speech;            these            diverse             functions                   are    treated           in     later       lessons.                The marker                -wa can appear,                          only.once                   in a sentence;                  more~       over,        -wa in the                   function             of predicate                          marker            or when        attached
       to    verbs         is        restricted                to     positive               declarative                       sentences.               The       different               functions                of     (optienal)                -jja and                      (obligatory)              -wa are
       shown        in     the        following                sentences:                                                               |                Acaii            utawa.                'This         is        the house.'                   (Literally                ‘This          -(subject)
                                                                                                                      the house -is."")
                Acaw utajja.                           '(This)            house         is the               (this)            one’.","[27, 28]"
"II.   The   suffix         -na-which                indicates          possession            (Lesson           II)        is    synonymous            with
      the   -na-which                 marks       location        (cf.       Lesson        IV).         The        resulting           ambiguity            is
      usually        resolved               by    context:
        e.g.       Aca pelotajj                   Josean yokallapanquiva.                          ‘'This ball                 is José's
                                                                                                        daughter's’
                     Aca     pelotaij               Josean      utapanquiwa..                'This        ball        is       in    José's       house.'=             °
                           ""This ball beiongs                     to José's              house.’
                                                                                           into     a verb           phrase
      To convert           a noun            phrase        ending        in the          suffix     -nv/,          the verbalizerq is
      attached        to     the -n-.                With    interrogative                 pronouns,               the     suffix          -sa is
      added     to the verb                  ending;        in deélarative                 sentences,               “wais attached                    to            a
      the   verb      ending;               in    interrogative              sentences           without            an     interrogative
      pronoun,        the     particle               ~ti is added:                                                                                                 i
        e.g.         Qhitinquis
                              aca utajja?
                                                                         ‘Whose          (lit.     of     whom)          house        is    this?'
                     Aca     utajj           ahitinquisa?
                     Aca jach'a                  utajj     Pedron      yokapanquiwa.                     ‘'This       large         house      is
                           Pedro's               son's,’
                     Qhaya            habas       yapojj     tatamanquiwa.                   ‘That        bean        field         over      there        is
                           your father's,'
                     Qhaya habas_yapojj_                     tatamanquiti?                   ‘Is    that           bean.field              over     there
                           your father's?'
                                                                          181
    LESSON XVIII
    Substitution       Drill   - Wasa    arunac    uscunha
    M.    Aca   pankarajj      mamajjataquiwa.         -    E.    Aca   pankarajj      mamajjataquiwa.","[205, 206]"
"     Mama:              Aljamsaya,             clavojj                        utjascaraquisd.
                                                                                                                                                            278         ;
         LESSON XXVI ~ Dialogue                                                                                                            |                       :
         S:.                          Waliquiw,             uqhYmajj         ap.
                                                                                                                                                                   =m
         Mama:                        Acajj         mank'ajj        Santiago,            mank'asim,            ucatsti        utachai               yanapir        a
                                       saram.
         S:                           Tyaw mank'asi,                jumajj         jayp'uruy            jutta.                                                     |
     Mama:                        Waliquiw             jutuwa.
              F                   Sarawayd,                uywanac          sum ufijta.           i                                                                     i     NOTES
         1        jichhpacha                 ‘right        now.!
     2             waia     'dry’
                   lupiw wal            Jupi         'the     sun burned            a lot.'
     3             janit khech""aflgui?   ‘yon't you have to irrigate?’
                  Note the shift of negative -ti from the verb to janiin negat
                                                                               ive
                  interrogativa                statements.     4             clavo     (calawu)                'nail.'          Cf.     Spanish          clavo.
                  munasiiia            ‘to     be    needed'          (lit.        'to   be wanted'),
                  yanapt'aiia:                 the     infix        -t'a-      after       the verb            stem     and before                  the
                    infinitive/personal                        ending         indicates          'permission.'
                     e.g.      mistuiia               'to leave!
                               mistt'afia                  'to permit          to leave’
     5            mantaiia        [      ru]          'to go        in,     enter.'
     6            lawg      ‘stick,           log’
     7            tucuyasajj             (infinitive                tucuyahia        'to       (cause     to)     finish')            ""having
                   finished’!                a participle             whose        subject         is    the     same    as     that           of     the main     af
                   verb     and        whose         tense     Aspect         is     determined           by     that    of     the    main               verb.
                   The     infix ~sa~                replaces          the    infinitive              ending.
 8                tucuyjjtwa             'I have            finished':             the     infix ~jji after              the verb               stem can
                   express            the notion of completion:                             e.g.         luri     ""he did'/lurjjewa ""he
                                                                                                                          did it all'
 9                khatita      'cooked':               passive
                  participle             of    khatifia         'to       cook'.         The     passive        participle            is        formed        by
                  replacing            the      infinitive            ending        by -ta.
10                Aljamsaya            ‘sell         them'     . Infinitive              stem + msa            + yas      pl.     aijapjjemucca.
11                sum _ufjaiia           'to        take     good     care     of.'
                 LESSON        XXVII     - PH      tunca     paxalikonir               lecciona
Grammar     -     Suma     parladatacui
Constructions using camachaiia ‘to do something! with the dubitative
future.
Infinitive stem + (plural infix) + ~raqui- (interrogative infix) + Suturepersonal        endings        + -jja.-qui-     infix     indicating            possibility:               nayaqufya              ‘possibly           1'
-ya     'then'     (optional)
  e.g.      Petronajj            janiw marc           sarai munquiti,                  camacharaguljia,                 nayaquity
                 sarcht.         'Pedro       doesn't        want        to go to the village,                        What     am I
                 to do?         (Perhaps)           I'11    go.'                       a                    :Construction          using       cunarac           ‘what    ther’       + future            C      interrogative             ~sti/-jj+
with the. dubitative: future
(a).     e.g.      Tatajjajj            janiw kapcaniti,                 cunarac           lursti,         nayeauw        kapch’.
                     ""My       father will not              spin.         What     am I to do?                  “Perhaps       I'11
                                                                     “                                                          spin.‘
         “sti     frequently            accompanies          ~raquiw-        in ‘the          same        clause:
         e.g.      Kawkharac           muntasti?            ‘Yow     many    do        you    want?*         cunarac         and    the     future       (+ -jja):
          Joseajj         janiw        Pedron       utap    iccaniti,            cunarac          lurijia, nayaquilw             icct    %.
            ""José doesn't want                     to sleep        in Pedro's              house.       What         am I to do?
                . (Perhaps)        I'll sleep there.'                                               :
          N.B.:          ecause         doubt or uncertainty                     is being expressed
                                                                                                ,-wa is not
                         attached        to a future verb                 form following                  camacha‘ia or
                         cunarac.         The       particles        -sti        and       -jja     are    both       omissable.
                         One    informant           offered        a contracted              form camach??              ‘What    am
                                              ;                                                                           I    to do?'","[302, 303, 304]"
"                                                                                                                              Cae
                           negative).
                           MY awquimp yokampejj ch'ok satafijjat parlapjje
                                                                                                                         :
                            (WWaya=; -NCA—-) crs ececcccavescccovercscseseeseses                                   Ihe
Lesson   XXXKV,            Pronominal            objects with           the   imperfect          tense
                           (positive/            negative).
                                                                                                                              eos
                           Tata     Marcosajj           tata    Carlosaruw         kollk     mayt'atayna
                           (“SO~)         cerrececeeccccacrecererecesasescsscesecaces                              385Lesson   XXXVI.            Pronominal objects with the potential/                                 conditional
                           verb (positive/ negative).
                           MY voluntariojj
                                        tata Juanaruw cebad jawk'ei
                           yanapi         (ucatarac;        ~jama-3       ~SH)    cc    ccrcescrccveroens          399Lesson   XXXVII.           Pronominal objects with dubitative present
                           verbs (positive/ negative); -jjata; jan...~sa;
                           ~na; ~ipana; -quiri-s -sisa.
                           Tata     Lucasajj            chhijchhi       jarq‘ir        tatampiw     parli...       412
Lesson   XXXVIII.          Pronominal objects with future dubitative verbs
                            (positive/ negative); ~iri;: -Vwi.
                           MY doctorajj m4 chhujchhu usun jakeruw kolli
                           Cga.. “sai passive participles; -cha; -pt-;
                           -t
                            Te                          rn                                                         427Lesson   XXXIX.            Permissive mood; ucatarac; optative                              (positive/
                           negative); -quipan; -chafia; -nucu-;                             -jjasi;
                           “-ra-; ~-quipa-.
                           Wallatamp             tiwulampi       (-sina;       -su~-;     -jama-;
                           -cjia    mw)    ccc    crc   recccccnecee_         eesvsesevpesesneeneneneeteove   ee   441
Lesson   XL.               Optative          (positive/         negative) ; -cha.
                           Thokor         tawakonacampi           jan    uft'at        waynanacampi.....           459
         folk      songs   ®Peeoeoevoetevoaeesveeveeevnsnsaneveevnnereesoevneosneee        owe   @ee@eeeee08e8@    471
Aymara
Supplements...      cecvcccccccccsccncrevcccvessscsesecssevssessesssteces                                          473Glossary:         Aymara    — English. .ecccccccccssccccccccccssccccecesseves                                      AIF
                                                                                       rete   ae
                                                                               BRAZIL      PERU
~-                    ~
     ayacticHo “VSAQ,
                              a
                                       ~
                                       A N.LAKE TITICACA
                   AREQUIPA                 ZSSZIAPAZ,
                                                     BO LIV VIA
                                                 Y                      ‘                              ~                      G                  e COCHABAMBA
                                  sh                   GZ       owro          ~~>
                          IQuiquEe
                                            \ Bens
                                                 \              Be
                                                                    @
                                                                                - |
                                                                          Pojosi i
                                                         ‘\
                                                               No       ue ee Oe /
                                                                                              PARAGUAY                                           CHILE
                                                                        ARGENTINA,
     APPROXIMATE     BOUNDARIES
     IN THE   SIXTEENTH     CENTURY
                                                                APPROXIMATE MAXIMUM
                              fm     aap   Gas   G27     Gam
                                                                EXPANGE oF AYMARA                                   ye                           INDICATES LOCATION OF
                                    ttt”                        URU AND CHIPAYA SPEAKERS
                                                                Chasen on Tijd 4 Caamanio 1943)
                      £4
     ©
              COBUA
>                                                       &
                                                                    R
a                                         N                 ,           A
                                          =                                          2
rT                          y                         aM                    :                   ’        “4a.                                              |                       |=                       \                                                                   |
eas                             NC                              NG
     y Fe             tearae
     !                           i 4COCHABAMBA                                  \
         A                   eoRURO                             StaCRUZ
                                                                ®
             N              =y                                         23s
             ul   Yat       a         ;       @ SUGRE
             _                                TARWA
                                                e             x             v
                                 ARGENTINA                                      AppROXIMATE BOUNDARY
                                                                                                    oF
                                                                                AYMARA              LANGUAGE
                                                                (According          to J.       Harris)
                                                                                                                                                                       a        aa
                                         —           7     7    IT         —s              7
ae
                                                         ""La       lergua            Aimara                 despues               de        la
                                                         Quichua           es        de         las        mas         generales
                                                         y principales...,                                  la        qual        se
                                                         habla        en    muchas                    Prouincias,                      en
                                                         distrito           de         mas            de        40U.          ieguas...:
                                                         esta lengua tambien es elegarte.""
                                                         (Antonio Vazquez de Espinosa,
                                                         Primera           parte                del         comnendio                  y_
                                                         descripcion                   de            las        Indias            oci-
                                                         dentales,                   1630            [no place].
                                                         Part        I,    p.         23.)
     Editor's            Foreword                                    the        present               work.                This             yolume            is        the        product                  of    preliminary.
     I.         Scope     of
                                                                          continents                       by     a number                  of        persons.                   The     first            field
     research            conducted                  on         two
                                                                                      in         the        spring            of        1956           by     James              Connors,                 language
     work        was     undertaken                      in     Seattle
                                                                           programs                    at        the        University                   of Washington.                             Vincente
               Peace
            of or
     coordinat                                             Corps
                                                                          speaker                from            La     Paz,           served            as        informant.                      Subse-
     Quispe,            a young               bilingual
                                                                                           of        1966,            Jimmy            Harris               continued                  the     field        work
     quently,            in        the        summer            and        fall
                                                         help         of    Vincente                       Quispe            and         a second                  young             bilingual
     in Bolivia                with           the
                                                                                                the        material                underwent                      considerable                     revision
     speaker,            Eugenio               Poma.                 Finally,
                                                                                               the     Peace            Corps               training               program               for       Bolivia
     in         the winter               of     1966-67               during
                                                                                                      the        field            work           with         Sra.              Nelly        de. Vega,           a.
     teld         here        in     Secttle.                  1      completed
                                                                                       Bolivia,                       and     rewrote                  the        material               in    its
      former           teacher               from         Achacachi,
                                                                                                                 Bustamante                      for        his        translation                   of     the
      present            format.                Thanks               go    to         Leonarde      foreword            into           Spanish. —                              |
                                                                     that            the        present                format               owes        much            to       the     intelligent
                   + should                   be noted
                                                                            trainees                    who           participated                      in        the           Aymara         program
      criticism               of     the        following
                                                                            of        1966-67:                        Yanda            Echevarria,                         Harold        Gershman,
      during            the        fall        and        winter
                                                                                                                      Sulleatrop,                      Dona            Walls           and     Michael            White.
      Glenn        Greenberg,                   Daniel               Le     Roy,               Frances
                                                                                                                        ideas           and           contributions                      of many            pcopnie,
      While            the work               represents                   the        collective
                                                                                                for        the        present                state           of        the       volume            and     welcomes
          the    editor            alone        is         responsible
                                                                                                                      trainees                   and        linguists                  wuo     may        plan        <o
          the    criticism                and        suggestions                      of         future          utilise        this material.
                                                                                                       this           work         as        a definitive                            grammar         and     text
                   The        editor           docs            not        look         upon
                                                                                                                              description                         of       the        rudimerts            of
          book     of    Aymara               tut         rather           as        a preliminary
                                                                                       work            in        the         field           is        a prerequisite                         to     a coaplete
          Aymara         gramoar.                Much              further
                                                                                                to mocern                    structural                     principles                   of    Linzuistic
          description                of       Aymara               according
                                                                                                     gonsulted,                   such           as     Garcia                  1917,        Rudimentos
          research.                Previous                    publications
de     gramatica                   aymara           1963         (Canadian            Baptist            Mission),                    Ebbing                1965        (titles
below         in    VI.             Bibliography),                       are        useful        sources                of      raw        data            but     suffer           from
atomistic                and        apriori               descriptions                and        a lack         of         effective                       drill        materials.
It     must        also            be        remembered               that      the material                   in        this         volume                was     gleaned            entirelyfrom     educated                   urban           speakers             who        are        bilingual             in        Spanish.                     While         it may           betrue     that            large               segments            of     the     Aymara-speaking                          population                        has     either           a passiveor     active            knowledge                  of     Spanish,            many            puzzling         questions                        in        our     descriptioncould        benefit                from           field        work         conducted            among         rural               monolingual                     speakers.","[7, 8, 9, 10, 11]"
 Questicns           and      Answers       - Jisct'aiianacampi          iyaw    safianacampi           Answer with jnas                   in the negative.,[253]
" Lulu,     nayajj        jaeniw       qhaya      jisc'a        mare    sarcti.
                   and Answers             ~ _Jisct'afianacampi_iyaw                      satanacarps
 Questions
 Negative         - Jan       chekanaca
 M.      Tata,     cuns       lurasctajja?",[116]
"
NOTES1    khathu    can mean         both     ‘market’        and     ‘fair.'
     Janiw     jakenacajj        waljan      sarapquiti               'Not    many     people       were    there.'
     waljani     : -ni     suffix        marks     animate        objects.             Cf.      Lesson      XI.2    utjcchitejja         'if    there      should       be no'         , Infinitive           utjatia
     -tejja     often     has    the meaning            of     'if'     (possibly            composed       of negative
        ~ti + -jja).            Cf.    Lesson      XXI.
     -chi~     indicates        doubtfulness.
     Cuna vacampirac lur¥sti?                    'With what cows will I work?""
          —                       ~
 3   inYsquiwa         ‘are useless’;            ina     'in vain,            useless;'        inna        ‘to be
         unemployed,           vacant'      (same root as inas?)
     munasmajja         ‘if you want"";            the meaning                of ‘if’    is again           conveyed     by -jja     Arumanthejj         vacanacajjamp            lurasmawa.                 ‘Tomorrow        you   can     work    with     ny
                                                                                                                            cows.'
                                                                                                                               199LESSON          XIX     - Dialogue            - Notes4        koii      interjection              expressing            flattery,            sometimes        translated       as   ""ploace
         mayt'asitay               ‘lend     (them)         to me.""        Iafinitive            mayt'ata     / mayt' asia          ""to lend,            give credit’               (Cf.     root    in mayiiia 'ask for').
         juyra        'food        staples'         (not meat)         k'ala        ‘all;        completely’
         warisuna       'to dry            (up,     out)’         ch'ama        'difficult'         llaquisina            ‘to suffer,            grieve'
         cusisina           ‘to be happy,             glad,        rejoice’         pariaha        ‘to        talk'     (C£     Spanish        parlar         to     chatter')
         A ‘deri ived         verb     parla sina           'to    converse’            also    exists.
             ort
              .","[223, 224]"
"     ""Is     it    certain      that        the    sons      will        come?'
     chekpachapunit:                 cheka        ‘certain’         + -pacha~           indicates        possibility         +     ~puni-        indicates         certainty.              i.B.         the     possibility       of attaching
     a variety        of      suffixes        to     the     stem.         The     -pacna       infix    is     repeated      in     the     verb.12   ucap!        'so it is’:           the -pi is a suffix of exclamation.
     cunj¥maguiqui             'so it will be.'                     -sa of nayas          indicates           exclamation.13   almantia        'to have a soul                 to whom         to pray.'           -ni- marks           possession.14   jututap®        ""you must          come       (of course)'                  cf.   above,     note    #12.
                                                                                                                                                         + saree nee ane
                                                                                                                                            306                       LESSON      XXIX       - PH     tunca             114tuncanir               lecciona      Vocabulary        - Arunaca      apthapina                                         recoger                                                 to gather            (in),        pick
                                                                                                                 up, collect
                                                        sequia;                 otofip                          drought;. autumn
                                                                    Pd                ~
      awti
      caya                                              caya                                                    frozen oca      cayachana                                         hacer             caya                                  to make         frozen        oca      ~cucha                                            si,         que                                         if      ch‘ uriu                                          chuno                                                   frozen         potato      eh'ufitchana                                      hacer             chuno                                 to make         frozen
                                                                                                                                       potetoes      jiwana                                            morir                                                   to     die      juch'usa                                          delgado                                                 thin      jurpUrojj                                         pasado                 manana                           the     day     after        tomorrow
       uyphi
       anghu                                            peneds                                                  ROSE
      lanti                                             en         vez         de                               instead         of      tincuyana         (keika)                         derribar                    (arbol)                     to     fall     and        stump     a
                                                                                                                                              tre:      vaca     kallu     (aca       k211lu)              ternera                                                caif          kallu                                          crla
                                                              Pd
                                                                                                                suckling             (of    animais)
      Grammar      -    Suma      parlanatequi
      Potential/conditional                    negative:
       sarquiristti                                      saresnati                                               saravcsnati
                                                                                                                 sarapquiristti       sarcasmati                                                                                                sarapcasmati       sarcaspati                                                                                                sarapcaspati
       Analysis:         negative            -c~    is inserted                     after     the verb          stem     and     -ti affixec                          at     end.        Endings     same             as        potential/conditional                     positive.","[330, 331]"
"           Cawquiris        utamajja?
           Qhaye k’eilu utawa.
           Cawquilris       Pedron        yapapupajja’
           Nhaya jach'a yapuwa. ~
           Cawquiris        jiwasan           tiasajja?
           Qhaya    liq'i     warmiwa.
           Cawquiris        juman        sillamajja?
           Uca merk'e        sillawa.
tT.   Positive     - Negative             -      Chekanaca   - Jan    chekanaca           Tata,     qhaya    thaqui            ghurcatancquis,      uca, ch‘ oke       yapojj    juman    yapumati?",[80]
"
Ii’.    Janti'in place                  of:
        nava         lant     ‘in place           of me'
        tatajj         lant       ‘in place            of my    father'
        anchaquit            jilajiaji            naya     lant      sarcani            ""It would           be    better        if    (rather)
        my     brother           went     instead        of me.'              (Ebbing . also             suggests         constructions
        of     the     type       lantejja,            nayan    lant     ‘in        place     of me’.
 Iv,    -cucha         ‘rather,           better’:          attached           to    nouns        and    pronouns.
        e.g.          Janiw       nayajj        sarcYti,        jumacuch            saram.         ‘ZI will       not     go;    rather       you    20.
                      Navajj       janiw        vapuchquiristti,                Pedrccucha              yapuchaspajia.                ‘I   can’t
                      work       the     fields;        it's    better         if    Pedro        covld.'
             (N.B.      The       addition         of     the   -—jja    suffix        emphasizes               conditionality.)
  v.    Distribution               of     -wa     in    cunalaycutejj               clauses:            after      cunalaycuteji
        ""because',-wa can be attached                                to the subject                of the clause                (even in the
        presence            of    the     negative         jiani):
        @.g.          ...cunalaycutejj                   jilajjaw       Chuquiagut            puriniai.
                      -.- cunalaycutejj                 Joseaw       casarasini.                      »e Mantecaw
                                jan                    utiquiti
 VI.    Review         of 'when...then'                   clauses        (cf.       lesson        XXVI).
        é.g.          Tataijajj           uman,        ucqhaw     um      'When my           father        drinks,        then       I will      drink:VIE.    -chafia:            verb-forming               suffix     added         to nouns          meaning        ‘to make’
        e.g.          caya       ‘frozen        oca'/cayachaia                ‘to make         frozen       oca'
                      ch'ufiu          'frozen     potato'/ch'uruchana                      'to    make     frozen        potatoes’
LESSON   XXIX .","[332, 333]"
"
NOTES 1   jac'aquiwa         ‘is    near.’
 2   guintala'hundred             - weight’
                                                                                                                                                       ree
                                        LESSON     XVI     -    Tunca      sojjtanir          lecciona
       Vocabulary               - Arunaca       anka                                                      afuera                                                     outsside
                                                                 salir                                                      to    go    out
       mistuta         [+ ru]       Grammar         -    Suma          parlanataqui       Impersonal                constructions:                 negative
                                        optional;        where       it    appears,      it    takes      the    suffix          -ta
 I.    (a)       noun       is
                 indicating                'material'           or    ‘manner’                    |                     |                                  awtjafia 'to be hungry'
                                   pharjafia        'to be        thirsty'
             e.g.       Nayarojj            janiw        (mank'at)          awtjguituti               ‘I'm not    hungry'                        Nayarojj            janiw        (umat)       pharjquituti              't'm     not    thirsty'                                         A perscnal            construction         is   also         possible    with           the   above
                       (N.B.
                                         two verbs:
                                nayajj janiw pharjatacti                       (pharjatafa)                                juma3     jjja aniw      pharijactati
        (b)         noun with             the     suffix        -ta is required.
                                        thayafia 'to be cold'
                                        lupjafia 'to be hot'
                                                jichhajj        janiw      cayu    luc'anat                    'His
                                                                                                      thayjquiti,                      toe    isn' t
              e.g.         Juparojj
                                                                                                                              cold. now.'
                                                jichhaij        janiw      cayu    luc'anat           lupjetamti.           ""your toe isn't
                           Jumarojj
                                                                                                                                 hot    now.'","[183, 184]"
"NOTES
1      Todos          Santos            (tol santu,                turu_santu)                ‘All        Saint's           Day.'
2      alma       ‘soul'
3      iryasifia             'to        send     (for)':                the        causative        form     of        iraiia.           Note     the
       use       of    ru,     corresponding                       to    Spanish           enviara.
       rezavatia             ‘to        say    prayars,             have          prevrecs        catd:     foamed               Lean    rezatia.
       Cr.       Spanish            recar        ‘to       say      prayers. °
                                                                                                                        305LESSON      XXVIII      - Dialogue            - Notes     cunavachasa?'when?'                     (lit.       ‘what      time?"")                     OL
     N.B.         durative verb         form;         possibly because                 of -qui-         ‘only'   wou
                                                                                                             (We..                   1%
                                                                                                                                     Bre     expect       here the       punctual            form     jivi-)     yungasa        (yuncasa)         'yungas         region’
     cana     ‘cane.’         Cf.      Spanish           cara     ""My fields         are     still       not worked.'                  Lurata:       pessive         participle;         in
     the negative,            -Vquiti         is attached.     yakhanaca        ‘other         things’         (lit.       ‘others"").
     tucjapjiftaija             'You    are wasting’                 :     infinitive       tucuna        ‘to     finish’        +
     the verbal         infix        -ja~     indicating            completion,           placed        after     the verd' stern.
     cueste        ‘costs:          the Spanish             form is caesta.
     Cun¥matarac           utjipacha?             “How     will      it    te’!","[329, 330]"
"               Jiisa,              chaya           calamin,                 -ucajj       tieijan          vtapawa.                ""yes,              that           house        over          there with              the        roof            is ny uncle's                      house.’
                drder              of        clauses           in       interrogative                    sentences:                              .",[74]
"
NOTES1   wallata               ‘dock’
2   paru        ‘wheat            colsred'
3   sumenackrctnt                      ‘weren't          pretty’          (imperfect             tense).
4   wunjasinjia                  ‘seeing’:           the participial                   infix         -sina-       indicates          an action
    which           precedes            thot      of     the    main       verb;        the      subject          of   sth      verbs        is      -he
    sam:.           The         suffice       -ija      seems        to mean          ‘tow,      already.;             cf.    below,         #25.5   japu-tatis,               ‘to burn          (rubble,         red-hot              coals)         in the fields’.                 The under-
    lying           noun        is     jepu     ‘red-hot         coal, burnt                 ash‘,6   allictaie                 'to buxy'
                                                                                                                                                                cre.
    muy 2 ie                     cur      ever!
                                                                                                                                                                Were
                —    “""khenat""!
     emt   Ose ee ae
                           Yarolooion!                 (2)
    keliwa               ‘cuvd?7   mayat           nezret ‘one by one!
    wayuy           da     ‘0         take     out      one    by one.’               On -- ray        cf.    Grarwir          notes       abo...
    uclru           ‘then’?8   ist'ata               ‘to     hear'
    muspharana                   ‘to marvel'
 LESSON XXXIX - Dialogue                          - Notes 9   chekapunit              ‘is     it       really      true?'19   puchasina          ‘to         doubt,        be     of    two    opinions’            (The     root     is     p¥ ‘two')Ll   lup'ina      ‘to think,                   reflect’12   wararina          ‘to     shout,           cry';         wararqvirpach               ‘who     were     crying’13   arsutaparjam                  ‘according            to her       words     (of        the     cuck)?
     arsune      ‘to speak’                    -rjama         ‘according’           may     also     occur         in the    form
     ~jama     (without              ~ru-)        in which           case     the    preceding            vowel      is    elided:
     arsutapiama.     acatjamata              ‘all        of    a sudden’     apsufia     'to raise,                   to take out’.             The verbal infix -su-, before                             the fas
     £initive      ending,                indicates           the    action     takes        place         ': pwards,       outwards’:
     e.g.      jeiaua              ‘to    run'/jelsuma               *to run        up;     to set         (of     the    sun)‘
               avana          'to        carry,         take    awey'/ansuria              ‘to     take     out'     k'ala     ‘completely'
     naghana      ‘to         scald,           burn,      be    consumed        by        fire.'     wararifia         ""to cry,               shout,      bawl'
     jalafia     ‘to     run’     kota     lake'     catjana      ‘to         catch’     kotalaca          ‘lakeshore'
     tuyutia     'to swim,                float         (in air or water)'     arnakafia         ‘to shout;               insult’
     uucuwiw      passive                participle            of umafia       ‘to        drink'
     want'ana          'to     dry        up    (something)'
     pelanokafia             ‘to pluck’                (cf.    Spanish        pelar).     lakhoha      ‘to lick’     puraca      ‘stomach’
     phallana          ‘to explode’
                                                                                                              458LESSON   XXXIX        - Dialogue         - Notes
25    sartirjamicjjunti                imperfect         tense     ‘could not     get   up';    -jama-    with
     elision     of     the     preceding        vowel     with    verb   stems    indicates      ‘opportunity,
     ability.’          The     infix    -jja-,     following         the negative       -c-,    has    the         mi
     meaning     of     ‘now,        already,’     implying        that   the   action    is    about    to be
     performed.     sicuya      ‘straw'     junt'atia        ‘to puncture’
     ch'ap hi         'thorn'26    mayaqui          ‘ail     of    a sudden’27    ""It's     not     good     to be stupid            in this    world.'
                                      LESSON      XL - Pusi                tunavir        lecczone
Vocabulary          ~    Arunacaanchatt                                  mucho,        demasiado;                mas bien                   ratherarnt‘ asifia                             olvidarse                                                          to       forgetchiji                                    desgracia                                                          misfortuneinamaya                                  en    vano                                                         in vainaan walt'ana                             extranar                                                           to missjuyphifia                                estar        frio                                                  to       ve   coldkenaya                                   nube-                                                              cloudkheparana                                quedar                                                             to       remain,       stayLamay una                                cesechar            (papas,             ocas);                     to reap (potatoes,
                                         escarbar            con     instrumento                            ocay: scrape with
                                                                                                            ar. instrument
 acana                                   pasar                                                              to       endurenisi     chvyniia                        estar        tonto                                                 tc       be    stupidsapliru                                  cada     dita                                                      each          day,    dailythaylitia                                estar        frio                                                  to       be    coldwaelt' ata                               acostunbrarse                                                      tc       become       wctustomed
                                                                                                            toGrammar          - Suma    parlanataqui1.   Optative:           these        forms    are     discussed
                                                               anc                    presented        in   grammar,
       lesson      XXXiX.       Cf.     also     discussion                in lesson         XXVIII.
     Fositive           optative:
     e.g.    Rharlirojj
             T             ee                                 nayajj
                                         ee                                               mare      saraquirista oe    oe                                                                                     'I hope        to g0 to town                tomorrow’
             Jichhilrojj          nayajj isinac                t'aijsiguirista                    'I hone    to wash
                                                clothes            tomorro::'                                    s
            Jutir        marajj        navaji
                                            ut alasiquirista                              'Next    year     I hope         tc
                                                (be    able)         to buy          a house’
LESSON        XL    -   Grammar -                                                                                             460Negative           optative,        the -c- infix                   of the        positive     optative             is attached
                   _.             to jani-in negative sentences: ,                                              _
e.g.     Arumanthejj            nayafT janic 1 aquisiristti Woutd that                                          I
                                not       be     sad        tomorrow’
        Kharllrojj nayajj                      janic        chawll        caturistti          ‘I hope     not        to go
                                fishing              tomorrow’
                   yap
         Arumanthejj                      luraquirista,                   janic     jaliojj     purispati
                   ""I hope     to work           the        field        tomorrow;     I hope        it doesn't             rain’
        Mavanjjut utachaquirista.                                 anchati          tatajjajj     munanejja             ‘This               year       I hope         to build            a house,        if my     father wents             to'
         (N.B.          anchaquiti             + optative;               anchati     + future’)
         When        the interrogative                      suffix -ti is added                in positive             questicus,
         the        final     vowel       of     the        ist   person          singular     and    plural          ending        is       - elided:         Saraquiristti?                    'do I hope               to go?'
         In negative            questions,                  -ti     is    attached     to     jani-     and     the     verb        ending         remains            intact.
e.g.     janit          saraquirista?                  ‘don't        I hope        to go?’-cha:          interrogative               suffix           which        introduces      the    notion          of     doubt;            itmay     b2     translated           as     ‘or’        in    some        contexts.       Cf.    netes         for     the    Dialogue,Lesson         XXXVITI.","[482, 483, 484, 485, 486]"
